# Análisis de Regresión Lineal: Dataset Casas {#cap-casas}

En esta práctica aplicamos las herramientas de estadística descriptiva e inferencial
estudiadas en los capítulos anteriores a un conjunto de datos real: una muestra de
26 casas en venta en una ciudad mexicana. El objetivo es identificar qué características
de las viviendas influyen en su precio de mercado y cuantificar dicha influencia
mediante un modelo de regresión lineal múltiple.

::: {.callout-note icon=false}
## Datos y reproducibilidad

Los datos están incluidos en el paquete **modelEstCIMAT** del repositorio.
Para acceder a ellos basta con cargar el paquete (`library(modelEstCIMAT)`)
y llamar `data(casas)`. El archivo fuente original (`Casas.xlsx`) se conserva
en `DataSets/2504_Casas/` para referencia.
:::

## Descripción del conjunto de datos

El estudio piloto seleccionó al azar 26 casas en venta y registró las siguientes
variables:

| Variable | Tipo | Descripción |
|:---------|:-----|:------------|
| **RECAM** | Numérica | Número de recámaras |
| **AREA** | Numérica | Metros cuadrados de construcción |
| **CHIM** | Dicotómica (0/1) | Presencia de chimenea |
| **CUARTOS** | Numérica | Total de habitaciones (sala, comedor, recámaras, etc.) |
| **CONTRAV** | Dicotómica (0/1) | Presencia de contraventanas |
| **LONGFR** | Numérica | Longitud del frente (metros) |
| **BAÑOS** | Numérica | Número de baños |
| **CON** | Dicotómica (0/1) | Tipo de construcción (ladrillo=0 / madera=1) |
| **COCH** | Numérica | Capacidad de la cochera (núm. vehículos) |
| **COND** | Dicotómica (0/1) | Condición (0=no necesita arreglos, 1=sí) |
| **ZONA** | Categórica (1/2/3) | Zona: 1=lujosa, 2=media, 3=popular |
| **PRECIO** | Numérica | Precio de venta (miles de pesos) |

```{r casas-setup, message=FALSE, warning=FALSE}
library(modelEstCIMAT)
library(ggplot2)
library(pheatmap)
library(car)

Casas <- readRDS(system.file("data", "casas.rds", package = "modelEstCIMAT"))

# Codificación de variables categóricas
Casas$ZONA  <- factor(Casas$ZONA,  labels = c("Zona 1", "Zona 2", "Zona 3"))
Casas$CHIM  <- factor(Casas$CHIM,  labels = c("No", "Sí"))
Casas$CON   <- factor(Casas$CON,   labels = c("Ladrillo", "Madera"))
Casas$COND  <- factor(Casas$COND,  labels = c("Sin arreglos", "Necesita arreglos"))
Casas$CONTRAV <- factor(Casas$CONTRAV, labels = c("No", "Sí"))

head(Casas)
```

## Análisis exploratorio

### Resumen estadístico

```{r casas-summary}
summary(Casas[, c("PRECIO", "RECAM", "AREA", "CUARTOS", "LONGFR", "BAÑOS", "COCH")])
```

### Distribución del precio por zona

El precio de venta varía considerablemente según la zona de ubicación. Las casas
en zona lujosa (Zona 1) presentan precios más altos y mayor dispersión.

```{r casas-boxplot-zona, fig.align='center', fig.width=7, fig.height=4}
ggplot(Casas, aes(x = ZONA, y = PRECIO, fill = ZONA)) +
  geom_boxplot(alpha = 0.7) +
  geom_jitter(width = 0.15, size = 2, alpha = 0.6) +
  scale_fill_manual(values = c("#004D31", "#006341", "#C8962E")) +
  theme_minimal() +
  labs(
    title = "Distribución del precio de casas por zona",
    x = "Zona", y = "Precio (miles de pesos)",
    fill = "Zona"
  ) +
  theme(legend.position = "none")
```

```{r casas-tendencia}
# Medidas de tendencia central por zona
tapply(Casas$PRECIO, Casas$ZONA, function(x) round(c(Media=mean(x), Mediana=median(x), DE=sd(x)), 1))
```

### Diagramas de dispersión (variables numéricas vs. precio)

```{r casas-scatter, fig.align='center', fig.width=9, fig.height=6, message=FALSE}
library(tidyr)
vars_num <- c("RECAM", "AREA", "CUARTOS", "LONGFR", "BAÑOS", "COCH")
df_long <- tidyr::pivot_longer(Casas[, c("PRECIO", vars_num)],
                               cols = all_of(vars_num),
                               names_to = "Variable", values_to = "Valor")

ggplot(df_long, aes(x = Valor, y = PRECIO)) +
  geom_point(color = "#006341", alpha = 0.7, size = 2) +
  geom_smooth(method = "lm", se = TRUE, color = "#C8962E", linewidth = 0.8) +
  facet_wrap(~Variable, scales = "free_x", ncol = 3) +
  theme_minimal() +
  labs(title = "Relación entre variables numéricas y el precio",
       x = "Valor de la variable", y = "Precio (miles de pesos)")
```

### Relación multivariada: Precio, Área, Zona y Recámaras

```{r casas-multi, fig.align='center', fig.width=7, fig.height=5}
ggplot(Casas, aes(x = AREA, y = PRECIO, color = ZONA, size = RECAM)) +
  geom_point(alpha = 0.8) +
  scale_color_manual(values = c("#004D31", "#C8962E", "#8a6a1f")) +
  theme_minimal() +
  labs(
    title = "Precio vs Área de construcción",
    subtitle = "Color: zona de ubicación | Tamaño: núm. de recámaras",
    x = "Área de construcción (m²)",
    y = "Precio (miles de pesos)",
    color = "Zona", size = "Recámaras"
  )
```

## Análisis de correlación

Calculamos la correlación de Spearman entre todas las variables numéricas para
identificar las que están más relacionadas con el precio.

```{r casas-cor, fig.align='center', fig.width=7, fig.height=6}
vars_cor <- c("RECAM","AREA","CUARTOS","LONGFR","BAÑOS","COCH","ZONA_num","PRECIO")
Casas_num <- Casas
Casas_num$ZONA_num <- as.numeric(Casas$ZONA)
mat_cor <- cor(Casas_num[, c("RECAM","AREA","CUARTOS","LONGFR","BAÑOS","COCH","ZONA_num","PRECIO")],
               method = "spearman")

pheatmap(mat_cor,
         display_numbers = TRUE,
         number_color = "black",
         fontsize_number = 8,
         color = colorRampPalette(c("#C8962E", "white", "#004D31"))(50),
         main = "Matriz de correlación de Spearman")
```

::: {.callout-note icon=false}
## Interpretación

Las variables con mayor correlación con **PRECIO** son: **ZONA** (negativa: zonas
más populares tienen precios menores), **COCH**, **AREA**, **BAÑOS** y **CUARTOS**.
Las variables **CHIM**, **CONTRAV** y **CON** muestran correlaciones débiles con
la mayoría de las demás.
:::

## Detección de valores atípicos

```{r casas-outliers, fig.align='center', fig.width=8, fig.height=5}
vars_box <- c("AREA","LONGFR","RECAM","CUARTOS","BAÑOS","COCH")
df_box <- tidyr::pivot_longer(Casas[, vars_box], cols = everything(),
                              names_to = "Variable", values_to = "Valor")

ggplot(df_box, aes(x = Variable, y = Valor, fill = Variable)) +
  geom_boxplot(alpha = 0.7, outlier.color = "red", outlier.size = 2.5) +
  theme_minimal() +
  theme(legend.position = "none") +
  labs(title = "Diagramas de caja para detección de valores atípicos",
       x = "", y = "Valor")
```

Las variables **RECAM**, **CUARTOS** y **AREA** presentan valores atípicos. Se
considerará su influencia al ajustar el modelo de regresión.

## Modelo de regresión lineal múltiple

### Selección de variables (VIF y ANOVA)

Antes de ajustar el modelo final, evaluamos la multicolinealidad con el Factor
de Inflación de la Varianza (VIF). Un VIF > 10 indica multicolinealidad severa.

```{r casas-vif}
modelo_completo <- lm(PRECIO ~ RECAM + AREA + CHIM + CUARTOS +
                        CONTRAV + LONGFR + BAÑOS + CON + COCH +
                        COND + ZONA, data = Casas)
vif(modelo_completo)
```

**RECAM** y **CUARTOS** tienen VIF altos por estar muy correlacionadas entre sí.
Se elimina **RECAM** y se conserva **CUARTOS** (que incluye todos los tipos de
habitación). A continuación se aplica selección secuencial mediante ANOVA:

```{r casas-anova}
# ANOVA con todas las variables restantes
anova(lm(PRECIO ~ AREA + ZONA + BAÑOS + COCH + LONGFR +
           COND + CUARTOS + CHIM + CONTRAV, data = Casas))
```

Las variables con mayor significancia estadística son **AREA**, **ZONA**, **COCH**
y **CONTRAV** ($p < 0.01$). Se ajusta el modelo final con estas cuatro variables.

### Modelo final

```{r casas-modelo}
modelo_final <- lm(PRECIO ~ AREA + ZONA + COCH + CONTRAV, data = Casas)
summary(modelo_final)
```

El modelo explica aproximadamente el **74% de la variabilidad** en el precio
($R^2$ ajustado $≈ 0.74$, $p < 0.001$). Los coeficientes se interpretan así:

- **AREA:** cada m² adicional de construcción aumenta el precio en $\approx \$1{,}783$ miles.
- **CONTRAV:** la presencia de contraventanas agrega $\approx \$88{,}314$ miles al precio.
- **COCH:** cada espacio adicional en cochera aumenta el precio en $\approx \$53{,}723$ miles.
- **ZONA:** pertenecer a zona 2 o 3 no resulta estadísticamente significativo
  en este tamaño muestral ($n = 26$).

### Verificación de supuestos

```{r casas-residuos, fig.align='center', fig.width=8, fig.height=4}
par(mfrow = c(1, 2))

# Normalidad de residuos
residuos <- modelo_final$residuals
qqnorm(residuos, main = "QQ-plot de residuos")
qqline(residuos, col = "#C8962E", lwd = 2)

# Homocedasticidad
plot(modelo_final$fitted.values, residuos,
     xlab = "Valores ajustados", ylab = "Residuos",
     main = "Residuos vs. Valores ajustados",
     col = "#006341", pch = 19)
abline(h = 0, col = "red", lty = 2)
par(mfrow = c(1, 1))
```

```{r casas-shapiro}
shapiro.test(residuos)
```

::: {.callout-note icon=false}
## Conclusión

La prueba de Shapiro-Wilk ($p > 0.05$) y el QQ-plot confirman que los residuos
siguen una distribución normal. El gráfico de residuos vs. valores ajustados no
muestra patrones sistemáticos, lo que respalda el supuesto de homocedasticidad.
El modelo de regresión lineal múltiple con las variables **AREA**, **ZONA**,
**COCH** y **CONTRAV** es adecuado para describir el precio de venta de las casas
en esta muestra.
:::

::: {.callout-note icon=false}
## Ejercicios propuestos

1. Ajusta un modelo de regresión simple con solo la variable **AREA** como
   predictora. ¿En cuánto disminuye el $R^2$ respecto al modelo múltiple?
2. Aplica la función `predict()` para estimar el precio de una casa con
   $\text{AREA}=90$, $\text{ZONA}=\text{"Zona 2"}$, $\text{COCH}=1$ y
   sin contraventanas.
3. Investiga el concepto de *leverage* y *distancia de Cook*; identifica con
   `plot(modelo_final)` si alguna ob
:::
