# Análisis Exploratorio: Dataset Autos {#cap-autos}

En este capítulo exploramos el conjunto de datos **Autos** (versión del paquete
`MASS` de R), que contiene especificaciones técnicas y de precio de 93 modelos
de automóviles del año 1993. Este ejemplo ilustra el flujo de trabajo de un
Análisis Exploratorio de Datos (EDA) completo: importación, limpieza,
visualización y correlación.

::: {.callout-note icon=false}
## Datos y reproducibilidad

Los datos están incluidos en el paquete **modelEstCIMAT** del repositorio:

- `data(autos)` — datos originales (93 autos, 27 variables).
- `data(autos_log)` — versión sin valores atípicos y con transformaciones logarítmicas (90 autos, 30 variables).

Los archivos fuente originales se conservan en `DataSets/Autos/` para referencia.
:::

## Descripción del conjunto de datos

```{r autos-setup, message=FALSE, warning=FALSE}
library(modelEstCIMAT)
library(ggplot2)
library(dplyr)
library(tidyr)
library(corrplot)

autos <- readRDS(system.file("data", "autos.rds", package = "modelEstCIMAT"))

glimpse(autos)
```

Las **27 variables** del dataset se agrupan en tres categorías:

| Categoría | Variables |
|:----------|:----------|
| **Identificación** | Manufacturer, Model, Make, Type, Origin |
| **Precio** | Min.Price, Price, Max.Price |
| **Desempeño / motor** | MPG.city, MPG.highway, EngineSize, Horsepower, RPM, Cylinders |
| **Dimensiones** | Length, Wheelbase, Width, Weight, Turn.circle, Rear.seat.room, Luggage.room |
| **Equipamiento** | AirBags, DriveTrain, Man.trans.avail, Fuel.tank.capacity, Passengers |

## Limpieza y preparación

```{r autos-clean}
# Convertir variables categóricas
autos$Type      <- factor(autos$Type)
autos$Origin    <- factor(autos$Origin)
autos$AirBags   <- factor(autos$AirBags)
autos$DriveTrain <- factor(autos$DriveTrain)
autos$Cylinders <- factor(autos$Cylinders)
autos$Man.trans.avail <- factor(autos$Man.trans.avail)

# Precio y MPG como numéricos (por si acaso)
autos$Price    <- as.numeric(autos$Price)
autos$MPG.city <- as.numeric(autos$MPG.city)

cat("Dimensiones:", nrow(autos), "filas x", ncol(autos), "columnas\n")
cat("Valores faltantes por variable:\n")
print(colSums(is.na(autos[, sapply(autos, is.numeric)])))
```

## Distribución de precios

```{r autos-precio-hist, fig.align='center', fig.width=8, fig.height=4}
p1 <- ggplot(autos, aes(x = Price)) +
  geom_histogram(bins = 15, fill = "#006341", color = "white", alpha = 0.8) +
  geom_vline(xintercept = median(autos$Price, na.rm=TRUE),
             color = "#C8962E", linewidth = 1.2, linetype = "dashed") +
  theme_minimal() +
  labs(title = "Distribución del precio de lista",
       subtitle = paste0("Mediana = $", round(median(autos$Price, na.rm=TRUE), 1), " mil USD"),
       x = "Precio (miles USD)", y = "Frecuencia")

p2 <- ggplot(autos, aes(x = Type, y = Price, fill = Type)) +
  geom_boxplot(alpha = 0.75, outlier.color = "red") +
  theme_minimal() +
  theme(legend.position = "none") +
  labs(title = "Precio por tipo de auto",
       x = "Tipo", y = "Precio (miles USD)")

gridExtra::grid.arrange(p1, p2, ncol = 2)
```

```{r autos-precio-origen, fig.align='center', fig.width=6, fig.height=4}
ggplot(autos, aes(x = Origin, y = Price, fill = Origin)) +
  geom_boxplot(alpha = 0.75) +
  scale_fill_manual(values = c("#004D31", "#C8962E")) +
  theme_minimal() +
  theme(legend.position = "none") +
  labs(title = "Precio según origen del fabricante",
       x = "Origen", y = "Precio (miles USD)")
```

## Consumo de combustible

```{r autos-mpg, fig.align='center', fig.width=8, fig.height=4}
df_mpg <- pivot_longer(autos[, c("MPG.city","MPG.highway","Type")],
                       cols = c("MPG.city","MPG.highway"),
                       names_to = "Tipo_MPG", values_to = "MPG")

ggplot(df_mpg, aes(x = Type, y = MPG, fill = Tipo_MPG)) +
  geom_boxplot(alpha = 0.75, position = position_dodge(0.8)) +
  scale_fill_manual(values = c("#006341", "#C8962E"),
                    labels = c("Ciudad", "Carretera")) +
  theme_minimal() +
  labs(title = "Consumo (MPG) por tipo de auto y contexto de manejo",
       x = "Tipo de auto", y = "Millas por galón (MPG)", fill = "Contexto")
```

## Relación entre potencia, precio y tipo

```{r autos-hp-precio, fig.align='center', fig.width=7, fig.height=5}
ggplot(autos, aes(x = Horsepower, y = Price, color = Type, shape = Origin)) +
  geom_point(size = 2.5, alpha = 0.8) +
  geom_smooth(method = "lm", se = FALSE, aes(group = 1),
              color = "gray40", linetype = "dashed", linewidth = 0.7) +
  theme_minimal() +
  labs(title = "Potencia vs. Precio",
       x = "Potencia (HP)", y = "Precio (miles USD)",
       color = "Tipo", shape = "Origen")
```

## Análisis de correlación (variables numéricas)

```{r autos-cor, fig.align='center', fig.width=8, fig.height=7}
vars_num <- c("Price","Min.Price","Max.Price","MPG.city","MPG.highway",
              "EngineSize","Horsepower","RPM","Fuel.tank.capacity",
              "Passengers","Length","Wheelbase","Width","Turn.circle",
              "Rear.seat.room","Weight")

mat_cor <- cor(autos[, vars_num], use = "pairwise.complete.obs", method = "pearson")

corrplot(mat_cor,
         method = "color",
         type   = "upper",
         tl.cex = 0.7,
         tl.col = "black",
         col    = colorRampPalette(c("#C8962E","white","#004D31"))(100),
         title  = "Correlación de Pearson — Variables numéricas del dataset Autos",
         mar    = c(0,0,1,0))
```

::: {.callout-note icon=false}
## Hallazgos principales

- **Precio** se correlaciona positivamente con **Horsepower**, **EngineSize**,
  **Weight** y las dimensiones del vehículo.
- **MPG.city** y **MPG.highway** están fuertemente correlacionadas entre sí, y
  negativamente correlacionadas con el precio y la potencia: autos más potentes
  y costosos consumen más.
- **RPM** tiene correlación negativa con el tamaño del motor, lo que refleja que
  los motores más grandes giran a menor velocidad.
:::

## Versión sin valores atípicos

El archivo `Autos_sin_otliersylogs.csv` incluye los datos después de eliminar
valores atípicos detectados visualmente y de aplicar transformaciones logarítmicas
para linealizar relaciones antes de ajustar modelos de regresión.

```{r autos-logs, fig.align='center', fig.width=8, fig.height=4}
autos_log <- readRDS(system.file("data", "autos_log.rds", package = "modelEstCIMAT"))

p_orig <- ggplot(autos, aes(x = Weight, y = MPG.city)) +
  geom_point(color="#006341", alpha=0.7) +
  geom_smooth(method="lm", se=FALSE, color="#C8962E") +
  theme_minimal() +
  labs(title="Original: Weight vs MPG.city", x="Peso (lb)", y="MPG ciudad")

p_log  <- ggplot(autos_log, aes(x = log_Weight, y = log_MPG_city)) +
  geom_point(color="#004D31", alpha=0.7) +
  geom_smooth(method="lm", se=FALSE, color="#C8962E") +
  theme_minimal() +
  labs(title="Transformado: log(Weight) vs log(MPG.city)",
       x="log(Peso)", y="log(MPG ciudad)")

gridExtra::grid.arrange(p_orig, p_log, ncol=2)
```

La transformación logarítmica hace más lineal la relación y estabiliza la
varianza, cumpliendo mejor los supuestos de la regresión lineal.

::: {.callout-note icon=false}
## Ejercicios propuestos

1. Calcula la media y la desviación estándar del precio agrupando por **Type** y
   por **Origin**. ¿Qué tipo y origen presentan mayor variabilidad?
2. Ajusta un modelo de regresión lineal simple con `log_Weight` como predictor
   de `log_MPG_city` usando `autos_log`. Interpreta el coeficiente obtenido.
3. Identifica visualmente los valores atípicos de **Horsepower** con un boxplot.
   ¿A qué modelos corresponden?