# Variable Aleatoria Discreta {#cap-distribuciones}

**IntroducciĂłn al anĂĄlisis estadĂ­stico**

**Objetivo general**

Al tĂŠrmino de este curso, el participante conocerĂĄ los fundamentos de la probabilidad, las  caracterĂ­sticas de las distribuciones de probabilidades discretas y continuas mĂĄs utilizadas, asĂ­ como,  conceptos bĂĄsicos de inferencia estadĂ­stica y las distribuciones derivadas del muestreo mĂĄs  frecuentes en la modelaciĂłn estadĂ­stica. 

## 2.1 Variable aleatoria

Se denominan ___variables___ a las caracterĂ­sticas particulares de cualquier elemento de alguna poblaciĂłn o muestra que se tenga, dicha variable puede tomar distintos valores y, en general, hay dos tipos de variables (Cualitativa [Edad] y Cuantitativa [GĂŠnero]). Se dice que son ___aleatorias___ porque el valor observado no se conoce hasta la realizaciĂłn del experimento, aunque sĂ­ se sabe cuĂĄles son los posibles resultados


__Nota__:
Una variable aleatoria (v.a) es aquella cuyos valores son nĂşmeros reales asignados a los resultados de un experimento aleatorio.

:::: {.callout-note icon=false}
Ejemplo 2.1.1:
Una moneda ordinaria cuenta con dos posibles resultados a: ĂĄguila y c: sol. El experimento consiste en lanzar al mismo tiempo tres monedas y observar las caras que aparecen, el procedimiento se realiza 8 veces, entonces el espacio 
muestral (S) es el siguiente:
          S={(a,a,a),(a,c,a),(a,a,c),(c,a,a),(c,c,a),(c,a,c),(a,c,c),(c,c,c)}
Donde:
1. (a,c,a) es el resultado donde la primer cara es ĂĄguila, la segunda sol y la tercera ĂĄguila
2. (a,a,c) es el resultado donde la primer y la segunda cara resultĂł ser ĂĄguila y la tercera sol

Ahora definamos la variable aleatoria X como el nĂşmero de ĂĄguilas que aparecen tras lanzar tres monedas, en consecuencia, a esta variable le podemos asociar los valores de 0, 1, 2 y 3. Tendremos lo siguiente:
X= 0, no aparece ninguna ĂĄguila (c,c,c)
X= 1, sĂłlo aparece un ĂĄguila (a,c,c), (c,a,c), (c,c,a)
X=2, aparecen dos ĂĄguilas (a,a,c), (a,c,a), (c,a,a)
X=3, aparecer puras ĂĄguilas (a,a,a)
::::
Es importante mencionar que en el ejemplo 2.1.1 se supone que es posible distinguir cuĂĄl es la moneda 1, la moneda 2 y la moneda 3.

La importancia de definir una variable aleatoria rĂĄdica en que los eventos que nos interesa estudiar (que se encuentran en el espacio muestral) van a ser trasladados a los nĂşmeros reales y, en este espacio ya nos va a ser posible realizar operaciones matemĂĄticas e incluso a cada valor de la variable aleatoria asignarle una funciĂłn de densidad de probabilidad con la cual cada valor de la variable aleatoria tendrĂĄ asociado una probabilidad de ocurrencia.


## 2.2 Variable aleatoria discreta
El comĂşn de los fenĂłmenos aleatorios discretos tiende a comportarse bajo determinadas caracterĂ­sticas generales, por lo que se han desarrollado algunas distribuciones discretas de probabilidad.

__Nota__: 
En el ejemplo anterior la v.a. proviene de un experimento con espacio muestral discreto, es decir, tiene _espacio muestral finito_ o _infinito numerable_

A continuaciĂłn explicamos a lo que se refieren los anteriores conceptos.

__Experimentos aleatorios con espacio muestral finito:__

Algunos ejemplos de este tipo son: lanzamiento de un dado y ver la cara que aparece resultante, el resultado de un partido de futbol, el gĂŠnero de un individuo, nĂşmeros de pacientes curados al aplicar un medicamente en n pacientes seleccionados, etcĂŠtera.

__Experimentos aleatorios con espacio muestral infinito contable__

Un ejemplo de este tipo es el nĂşmero de errores ortogrĂĄficos que pueden existir en un libro, los errores ortogrĂĄficos pueden ser
0, 1, 2, âŚ ; por supuesto que, en la vida real, no hay infinitos nĂşmeros de errores en un libro, pero si el libro es grande (su tamaĂąo tiende a infinito) el nĂşmero de errores posibles serĂ­a muy grande y considerarse infinito.

:::: {.callout-note icon=false}
Ejemplo:
El nĂşmero de terremotos que pueden ocurrir en un periodo de tiempo de 15 aĂąos se puede denotar con una variable aleatoria discreta con un espacio muestral infinito contable. Si denotamos con X la 
variable aleatoria el nĂşmero de terremotos la variable aleatoria puede considerar los siguientes 
valores 

X=1, 2, 3, 4, âŚ
::::

### 2.2.1 FunciĂłn de probabilidad y funciĂłn de probabilidad acumulada
La asignaciĂłn de valores reales a cada evento del espacio completo de eventois lo hemos llamado _variable aleatoria_; como vimos, a cada evento del espacio completo de eventos le corresponde una probabilidad determinada, a este conjunto de probabilidades le llamaremos la ___distribuiciĂłn de probabilidad___, esto quiere decir que existe un rango de valores que puede tomar, por lo tanto, cualquier fenĂłmeno aleatorio puede tomar valores en el intervalo (0,1).

__Ejemplo 2.2.1__:
Considerando el ejemplo anterior de las monedas y que cada resultado tiene la misma probabilidad de ocurrir, definimos la v.a X: NĂşmero de ĂĄguilas en los lanzamientos. Tenemos la siguiente tabla:


__Tabla 1:__


| x |         Resultado         | Probabilidad P(X=x) |
|:-:|:-------------------------:|:-------------------:|
| 0 |          (c,c,c)          |   P(X=0)=1/8=0.125  |
| 1 | (a,c,c), (c,a,c), (c,c,a) |   P(X=1)=3/8=0.375  |
| 2 | (a,a,c), (a,c,a), (c,a,a) |   P(X=2)=3/8=0.375  |
| 3 |          (a,a,a)          |   P(X=3)=1/8=0.125  |


GrĂĄficamente podemos hacer lo siguiente:

**GrĂĄfica de Probabilidad: Lanzamiento de Monedas**

Para representar grĂĄficamente una variable aleatoria discreta (como el nĂşmero de ĂĄguilas obtenidas al lanzar 3 monedas), lo mĂĄs adecuado es utilizar un diagrama de barras o un grĂĄfico de bastones (lollipop chart) que muestre la funciĂłn de masa de probabilidad $P(X=x)$.

```{r grafica_monedas, echo=TRUE, fig.align='center', fig.width=6, fig.height=4, warning=FALSE, message=FALSE}
# Cargar la librerĂ­a ggplot2
library(ggplot2)

# 1. Crear el Data Frame con los datos de la Tabla 1
df_monedas <- data.frame(
  x = c(0, 1, 2, 3),
  probabilidad = c(0.125, 0.375, 0.375, 0.125)
)

# 2. Generar el grĂĄfico de barras para la probabilidad discreta
ggplot(df_monedas, aes(x = factor(x), y = probabilidad)) +
  geom_bar(stat = "identity", fill = "steelblue", color = "black", width = 0.5, alpha = 0.8) +
  geom_text(aes(label = probabilidad), vjust = -0.8, fontface = "bold", color = "black") +
  theme_minimal() +
  labs(
    title = "Figura 1: DistribuciĂłn de Probabilidad Discreta",
    subtitle = "Variable Aleatoria X = NĂşmero de ĂĄguilas en 3 lanzamientos",
    x = "NĂşmero de ĂĄguilas (x)",
    y = "Probabilidad P(X = x)"
  ) +
  coord_cartesian(ylim = c(0, 0.45)) + # Ajustamos el eje Y para que los textos no se corten
  theme(
    plot.title = element_text(face = "bold", size = 14, hjust = 0.5),
    plot.subtitle = element_text(hjust = 0.5),
    axis.text.x = element_text(size = 12, face = "bold")
  )
```

*(Nota didĂĄctica: Observa cĂłmo la grĂĄfica es perfectamente simĂŠtrica. Esto ocurre porque la probabilidad de obtener "ĂĄguila" o "sello" en una moneda justa es la misma ($p=0.5$), y al ser 3 lanzamientos, la distribuciĂłn Binomial resultante alcanza su punto mĂĄximo en los valores centrales 1 y 2).*



NĂłtese que la Ăşltima columna de la tabla 1 proporciona la probabilidad de ocurrencia para cada valor de la variable aleatoria, a dicha columna se le denomina __FunciĂłn de masa de probabilidad (fmp)__ o __funciĂłn de densidad de probabilidad  (pdf)__. La funciĂłn masa de probabilidad es aquella que surge al asignar probabilidades a cada uno de los valores de una variable aleatoria y se denota como $P(X)$.

De la tabla 1 es fĂĄcil percibir que la suma de las probabilidades correspondientes a todos los valores posibles que toma la variable aleatoria es igual a $1$, esto siempre ocurrirĂĄ para cualquier variable aleatoria, y se debe a que la probabilidad en el espacio muestral es $1$, es decir, $P(S)=1$.
TambiĂŠn se puede acumular la probabilidad del valor mĂ­nimo de la variable aleatoria X hasta un determinado valor de esta misma. Esto se ilustra en la tabla 2 considerando nuevamente el ejemplo 2.1.1.

__Tabla 2:__

| x |         P(X=x)         | FunciĂłn de probabilidad acumulada F(X) |
|:-:|:-------------------------:|:-------------------:|
| 0 | P(X=0)=1/8=0.125 |  0.125   |
| 1 | P(X=1)=3/8=0.375 |  0.5   |
| 2 | P(X=2)=3/8=0.375 |  0.875   |
| 3 | P(X=3)=1/8=0.125 |  1.00   |

```{r grafica_acumulada_monedas, echo=TRUE, fig.align='center', fig.width=7, fig.height=4, warning=FALSE, message=FALSE}
# Crear el Data Frame con los segmentos de la funciĂłn escalonada
df_acumulada <- data.frame(
  x_inicio = c(-1, 0, 1, 2, 3),
  x_fin    = c(0, 1, 2, 3, 4),
  F_x      = c(0, 0.125, 0.500, 0.875, 1.000)
)

# Generar el grĂĄfico de funciĂłn escalonada (Step function)
ggplot(df_acumulada) +
  # Dibujar las lĂ­neas horizontales de cada "escalĂłn"
  geom_segment(aes(x = x_inicio, xend = x_fin, y = F_x, yend = F_x), 
               color = "darkblue", linewidth = 1.2) +
  
  # AĂąadir punto abierto (excluyente) al final de cada escalĂłn
  geom_point(aes(x = x_fin, y = F_x), shape = 21, fill = "white", color = "darkblue", size = 3, stroke = 1.2) +
  
  # AĂąadir punto cerrado (incluyente) al inicio de cada escalĂłn (excepto el primero que viene de -infinito)
  geom_point(data = subset(df_acumulada, x_inicio >= 0),
             aes(x = x_inicio, y = F_x), shape = 19, color = "darkblue", size = 3) +
  
  # PersonalizaciĂłn del grĂĄfico
  scale_x_continuous(breaks = -1:4, limits = c(-0.5, 3.5)) +
  scale_y_continuous(breaks = c(0, 0.125, 0.500, 0.875, 1.000)) +
  theme_minimal() +
  labs(
    title = "Figura 2: FunciĂłn de DistribuciĂłn Acumulada F(x)",
    subtitle = "Variable Aleatoria X = NĂşmero de ĂĄguilas en 3 lanzamientos",
    x = "NĂşmero de ĂĄguilas (x)",
    y = "F(x) = P(X \u2264 x)"
  ) +
  theme(
    plot.title = element_text(face = "bold", size = 14, hjust = 0.5),
    plot.subtitle = element_text(hjust = 0.5, margin = margin(b = 15)),
    axis.text.x = element_text(size = 12, face = "bold"),
    axis.text.y = element_text(size = 10, face = "bold"),
    panel.grid.minor = element_blank()
  )
```

La Ăşltima columna de la __Tabla 2__ proporciona la probabilidad de ocurrencia acumulada para cada valor de la variable aleatoria, a dicha columna se le denomina funciĂłn de probabilidad acumulada y se denota como $F(X)$.

Recordad que una distribuciĂłn de probabilidad siempre estĂĄ dada en el intervalo $(0,1)$

### 2.2.2 Valor esperado de una variable aleatoria discreta

La esperanza matemĂĄtica, valor esperado o media de una variable aleatoria discreta ($E(X)$) corresponde al valor esperado de que un cierto evento ocurra. Se calcula como la suma de los productos de cada valor que toma la variable aleatoria por su respectivo valor de probabilidad:


 $\mu = E[X] = \sum_{i=1}^{k}x_i*P(x_i)$

La varianza de una variable aleatoria discreta se define como la suma de los desvĂ­os de cada valor que toma la variable aleatoria con respecto a su media, elevados al cuadrado y multiplicado por su respectiva probabilidad. Esto nos indĂ­ca quĂŠ tan dispersos llegan a estar nuestros datos con respecto de nuestro promedio o media.

 $V(X) = \sum_{i=0}^{k}(x_i-E[X])*P(x_i)$


___EJemplo 2.1.2:___

Si el nĂşmero de accidentes en una jornada laboral, en cierta zona industrial sigue el comportamiento:

|      x= NĂşmero de accidentes      |  0  |  1  |  2  |  3  |
|:---------------------------------:|:---:|:---:|:---:|:---:|
| P(X=x: Probabilidad de accidentes | 1/6 | 1/3 | 1/3 | 1/6 |


ÂżCuĂĄl es el nĂşmero esperado de accidentes por jornada? ÂżCuĂĄl es la varianza?

___SoluciĂłn:___

El nĂşmero esperado de accidentes estĂĄ dado por:

$E[X] = \sum_{i=0}^{3}x_i*P(x_i) =$ 
$0*\dfrac{1}{6} + 1*\dfrac{1}{3}+ 2*\dfrac{1}{3} + 3*\dfrac{1}{6} = \dfrac{1}{3} + \dfrac{2}{3} + \dfrac{1}{2} = \dfrac{3}{2} = 1.5$

Por lo tanto, se esperan alrededor de 2 accidentes por jornada laboral. Veamos la varianza:

$V(X) = \sum_{i=0}^{k}(x_i-E[X])*P(x_i) = (0-1.5)^2*\dfrac{1}{6} + (1-1.5)^2*\dfrac{1}{3} + (2-1.5)^2*\dfrac{1}{3} + (3-1.5)^2*\dfrac{1}{6} = 0.375 + 0.83 + 0.083 + 0.375 = 0.916$

Entonces la variaciĂłn es de 1 accidente por jornada laboral.

__Nota:__ 

La raĂ­z cuadrada de la varianza:$\sqrt[2]{V[X]}$, se le conoce como desciaciĂłn estĂĄndar.

__Ejemplo 2.2.2__

Los estudiantes de psicologĂ­a en general manifiestan que tienen mayor dificultad en los cursos que involucren conceptos matemĂĄticos. Experimentos anteriores han consistido en exponer 5 palabras y 5 nĂşmeros ante los estudiantes durante 10 segundos al comienzo de la clase y luego preguntar por ellos al final de la clase, los resultados se muestran a continuaciĂłn.

$X$: Denota la variable aleatoria que recoge informaciĂłn respecto a la cantidad de palabras que recuerda.

$Y$: Denota la variable aleatoria que recoge informaciĂłn respecto a la cantidad de nĂşmeros que recuerda.

AcomodĂĄndolo en una tabla:

__Tabla de distribuciĂłn de la variable aleatoria X__

|        | x=0  | x=1 | x=2 | x=3  | x=4  | x=5  |
|--------|------|-----|-----|------|------|------|
| P(X=x) | 0.15 | 0.2 | 0.3 | 0.05 | 0.05 | 0.2 |


__Tabla de distribuciĂłn de la variable aleatoria Y__

|        | y=0 | y=1  | y=2 | y=3 | y=4 | y=5  |
|--------|-----|------|-----|-----|-----|------|
| P(Y=y) | 0.1 | 0.35 | 0.2 | 0.2 | 0.1 | 0.05 |

Ahora nos hacemos la pregunta, _ÂżquĂŠ es mĂĄs probable que recuerden? ÂżAl menos tres palabras o al menos 3 nĂşmeros?_

La probabilidad de que un estudiante de psicologĂ­a recuerdfe al menos tres palabras es:

 $P(X \geq x)$ = $P(X=3) + P(X=4) + P(X=5)$ = $0.05 + 0.05 + 0.2$ = $0.3$
 
 Este proceso puede hacerse de manera similar aplicando lo siguiente: $P(X\geq x) =  1-P(X<x)$, similarmente, $P(X\leq x) =  1-P(X>x)$

Como ejemplo podemos considerar lo siguiente:

$P(X \geq 3) = 0.35$

Lo invitamos a hacer las cuentas del resultado.

El valor de la media de palabras es:

$E[X]$=$0*0.15+1*0.2+2*0.3+3*0.05+4*0.05+5*0.2$=$2$

Por lo tanto, los estudiantes recuerdan, en promedio, alrededor de 2 palabras.

Lo invitamos a calcular $E[X]$, asĂ­ como las correspondientes varianzas de cada variable.

## 2.3 Familia de distribuciones de probabilidad discretas

Dada la naturaleza de ciertos eventos, como lanzar una moneda, arrojar un dado, seleccionar de manera indistinta a una persona de un grupo, se desarrollaron ciertos procedimientos para analizar esos casos, pues en cada ejemplo cada uno de los valores de las posibles variables aleatorias tiene la misma probabilidad de ocurrir

### 2.3.1 DistribuciĂłn aleatoria discreta Uniforme

Sea el experimento que consiste en lanzar un dado. El resultado de interĂŠs es el nĂşmero de la cara del dado, la cual se denota con la variable aleatoria X. En un dado existen 6 caras, por lo que la variable aleatoria puede tomar valores de 1 a 6 y si se asume que cada cara tiene la misma probabilidad de aparecer, entonces la funciĂłn masa de probabilidad de la variable aleatoria X es la mostrada en la tabla 7.


__Tabla de funciĂłn masa de probabilidad de la variable aleatoria de las caras de un dado:__

| x | P(X=x) |
|:-:|:------:|
| 1 |   1/6  |
| 2 |   1/6  |
| 3 |   1/6  |
| 4 |   1/6  |
| 5 |   1/6  |
| 6 |   1/6  |

La funciĂłn masa de probabilidad presentada en la tabla se puede expresar mediante la siguiente forma:

$P(X=x)=\dfrac{1}{6}$ ; $x=1,2,3,..., 6$

Como todos los eventos son equiprobables, se puede generalizar de la siguiente manera:

$P(X=x)=\dfrac{1}{n}$ ; Si $X=x_1,x_2,x_3,..., x_n$

Donde $n$ indica el nĂşmero de eventos que se pueden considerar.

ÂżCuĂĄl es la probabilidad de que aparezcan caras menores o igual a la cara 3?

$F(Xâ¤3)$=$P(X=1)+P(X=2)+P(X=3)$=$\dfrac{1}{6} + \dfrac{1}{6} + \dfrac{1}{6}$ 

Donde $F(Xâ¤3)$ en este caso calcula la probabilidad acumulada a partir de la cara 1 hasta la cara 3. La funciĂłn de distribuciĂłn acumulada de la variable discreta X es:

__Tabla de probabilidad acumulada:__

| x | $F(X\leq x)$ |
|:-:|:---------:|
| 1 |    1/6    |
| 2 |    2/6    |
| 3 |    3/6    |
| 4 |    4/6    |
| 5 |    5/6    |
| 6 |    6/6=1   |

De manera general, la funciĂłn de probabilidad acumulada de una variable aleatoria discreta uniforme queda:

$$F(X \le x) = \sum_{i=1}^{n}P(X=x_i)$$
si $X=x_1, x_2, \dots, x_n$

La esperanza matemĂĄtica o media (EX) de una variable aleatoria discreta uniforme X se define como las sumas de productos de los valores que puede tomar dicha variable aleatoria y su correspondiente probabilidad de ocurrencia. En sĂ­mbolos matemĂĄticos:

 $$\mu = E[X] = \sum_{i=1}^{n}x_i \cdot P(X=x_i)$$

Como se ha estado trabajando en los ejemplos anteriores. Usando el ejemplo de los dados:

| x | P(X=x) | $F(X \leq x)$ |
|:-:|--------|:---------:|
| 1 | 1/6    |    1/6    |
| 2 | 1/6    |    2/6    |
| 3 | 1/6    |    3/6    |
| 4 | 1/6    |    4/6    |
| 5 | 1/6    |    5/6    |
| 6 | 1/6    |    6/6    |

```{r grafica_pmf_dado, echo=TRUE, fig.align='center', fig.width=6, fig.height=4, warning=FALSE, message=FALSE}
# Cargar librerĂ­a
library(ggplot2)

# Crear Data Frame con los valores del dado y sus probabilidades
df_dado <- data.frame(
  x = 1:6,
  probabilidad = rep(1/6, 6) # 1/6 para cada cara
)

# Generar el grĂĄfico de barras
ggplot(df_dado, aes(x = factor(x), y = probabilidad)) +
  geom_bar(stat = "identity", fill = "mediumseagreen", color = "black", width = 0.5, alpha = 0.8) +
  # Etiquetas sobre las barras formateadas como fracciĂłn
  geom_text(aes(label = "1/6"), vjust = -0.8, fontface = "bold", color = "black") +
  theme_minimal() +
  labs(
    title = "FunciĂłn Masa de Probabilidad",
    subtitle = "Variable Aleatoria X = Cara del dado (DistribuciĂłn Uniforme Discreta)",
    x = "NĂşmero de la cara (x)",
    y = "Probabilidad P(X = x)"
  ) +
  coord_cartesian(ylim = c(0, 0.22)) + # Margen superior para los textos
  theme(
    plot.title = element_text(face = "bold", size = 14, hjust = 0.5),
    plot.subtitle = element_text(hjust = 0.5),
    axis.text.x = element_text(size = 12, face = "bold")
  )
```
```{r grafica_cdf_dado, echo=TRUE, fig.align='center', fig.width=7, fig.height=5, warning=FALSE, message=FALSE}
# Crear el Data Frame con los segmentos de la funciĂłn escalonada
df_acumulada_dado <- data.frame(
  x_inicio = c(0, 1, 2, 3, 4, 5, 6),
  x_fin    = c(1, 2, 3, 4, 5, 6, 7),
  F_x      = c(0, 1/6, 2/6, 3/6, 4/6, 5/6, 1)
)

# Etiquetas para el eje Y
etiquetas_y <- c("0", "1/6", "2/6", "3/6", "4/6", "5/6", "1")

# Generar el grĂĄfico de funciĂłn escalonada
ggplot(df_acumulada_dado) +
  # Segmentos horizontales
  geom_segment(aes(x = x_inicio, xend = x_fin, y = F_x, yend = F_x), 
               color = "darkgreen", linewidth = 1.2) +
  
  # Punto abierto al final del intervalo (lĂ­mite no incluido)
  geom_point(aes(x = x_fin, y = F_x), shape = 21, fill = "white", color = "darkgreen", size = 3, stroke = 1.2) +
  
  # Punto cerrado al inicio del intervalo (lĂ­mite incluido)
  geom_point(data = subset(df_acumulada_dado, x_inicio >= 1),
             aes(x = x_inicio, y = F_x), shape = 19, color = "darkgreen", size = 3) +
  
  # AnotaciĂłn explicativa para F(X <= 3)
  annotate("segment", x = 3, xend = 3, y = 0, yend = 3/6, color = "red", linetype = "dashed") +
  annotate("text", x = 3.2, y = 0.25, label = "F(3) = 3/6", color = "red", fontface = "bold", hjust = 0) +
  
  # PersonalizaciĂłn
  scale_x_continuous(breaks = 0:7, limits = c(0, 7.5)) +
  scale_y_continuous(breaks = df_acumulada_dado$F_x, labels = etiquetas_y) +
  theme_minimal() +
  labs(
    title = "FunciĂłn de Probabilidad Acumulada F(x)",
    subtitle = "Variable Aleatoria X = Cara del dado",
    x = "NĂşmero de la cara (x)",
    y = "F(x) = P(X \u2264 x)"
  ) +
  theme(
    plot.title = element_text(face = "bold", size = 14, hjust = 0.5),
    plot.subtitle = element_text(hjust = 0.5, margin = margin(b = 15)),
    axis.text.x = element_text(size = 12, face = "bold"),
    axis.text.y = element_text(size = 11, face = "bold"),
    panel.grid.minor = element_blank()
  )
```

Por lo tanto: $E[X] = (1+2+3+4+5+6) * \dfrac{1}{6}$ = $3.5$

Similarmente, la varianza para una distribuciĂłn uniforme estĂĄ dada por:

 $V[X] = \sum_{i=1}^{n}(x_i-E[X])^2*P(X=x_i)$
 
 En estos casos, es factible tener una tabla como la siguiente para no perder de vista nuestros datos:
 
 | x | P(X=x) | $F(X \leq x)$ | $(x_i-E[X])^2$ | $(x_i-E[X])^2 \cdot P(X=x_i)$ |
|:-:|:------:|:---------:|:------------:|:---------------------:|
| 1 |   1/6  |    1/6    |     6.25     |         1.041         |
| 2 |   1/6  |    2/6    |     2.25     |         0.375         |
| 3 |   1/6  |    3/6    |     0.25     |          0.41         |
| 4 |   1/6  |    4/6    |     0.25     |          0.41         |
| 5 |   1/6  |    5/6    |     2.25     |         0.375         |
| 6 |   1/6  |    6/6    |     6.25     |         1.041         |

Entonces, $V[X]= (1-3.5)^2 +(2-3.5)^2+(3-3.5)^2+(4-3.5)^2+(5-3.5)^2+(6-3.5)^2*\dfrac{1}{6}$
=$2.91$
 
 
### 2.3.2 DistribuciĂłn aleatoria discreta Bernoulli

Es la distribucipon mpas sencilla que podemos contruir, y es aquella cuyo espacio de eventos estĂĄ compuesto por dos eventos complementarios, donde a uno de ellos lo designamos por el evento de ĂŠxito y el otro por el de fracaso; lo cual implica que en la realizaciĂłn de un solo experimento se podrĂĄ presentar uno u otro, pero no ambos. 

En pocas palabras, representaremos como $p$ a la probabilidad de ĂŠxito y a $1-p$ la probabilidad de fracaso.

Su funciĂłn de probabilidad (de que un solo experimento ocurra x ĂŠxito), estĂĄ dada por:

$P(X=x) = p^x(1-p)^{1-x}$

Cabe destacar que $x$ solo toma los valores de 0 o 1, tambiĂŠn se puede interpretar como verdadero o falso.


La esperanza de ĂŠsta distribuciĂłn es:

$E[X] = p$

Y su varianza:

$V[X] = p(1-p)$


__Ejemplo__

En una empresa se tiene el ĂĄrea de llenado. Las botellas defectuosas en el ĂĄrea de llenado son aquellas cuyas botellas no se llenan completamente (menor a 248 mL) y no defectuosas aquellas que son llenadas completamente (en un intervalo de 250 y 248 mL). 

Si se sabe que en el ĂĄrea de llenado 95% de las botellas son no defectuosas y el restante 5% son defectuosas. Proporcionar la funciĂłn masa de probabilidad del resultado del llenado para una botella.
Si X denota la variable aleatoria del resultado de llenado de una botella. Entonces:

- $X=0$ denota botella no defectuosa
- $X=1$ denota botella defectuosa. 

Sea p la probabilidad de que la botella sea defectuosa. De modo que la funciĂłn masa de probabilidad es:

- $$P(X)=0=1-p=0.95$$    
- $$P(X)=1=p=0.05$$

 __Ejemplo:__

Se observa un insecto en el lugar donde se aplicĂł un insecticida, y se registra si estĂĄ vivo o muerto. Por ejemplo, si se piensa que el insecticida es eficaz en 90% y no eficaz en 10%. Indique la funciĂłn masa de probabilidad para un espĂŠcimen seleccionado.

Si X denota la variable aleatoria de la situaciĂłn de un individuo.
X=0 el individuo estĂĄ muerto y X=1 el individuo estĂĄ vivo. Se define a p como la probabilidad de que el individuo estĂŠ vivo, el insecticida no fue eficaz. De modo que la funciĂłn masa de probabilidad es:

- $$PX=0=1-p=1-0.10=0.90 $$
- $$PX=1=p=0.10 $$


## 2.4 Muestreo

En la mayorĂ­a de los problemas en lugar de observar una sola unidad se observan un nĂşmero n de unidades experimentales, posteriormente se clasifican en una de dos categorĂ­as. En esta parte se hace una reflexiĂłn sobre la manera de seleccionar unidades experimentales en cada repeticiĂłn del experimento aleatorio.


___Ejemplo:___

Supongamos que se cuenta con una bolsa que tiene en su interior 10 bolas negras y 20 bolas blancas. Un experimento aleatorio consiste en extraer sucesivamente bolas de esta bolsa.
En cada repeticiĂłn del experimento se extrae una bola, se registra y se devuelve a la bolsa.

La probabilidad de extraer una bola negra en la primera extracciĂłn serĂĄ de
$\dfrac{10}{30} = \dfrac{1}{3}$


En la segunda extracciĂłn, la probabilidad de extraer una bola negra tambiĂŠn serĂĄ de $\dfrac{10}{30} = \dfrac{1}{3}$ ya que luego de realizar la primera extracciĂłn se devolviĂł la bola seleccionada a la bolsa.
En sĂ­ntesis, devolviendo la bola extraĂ­da a la bolsa despuĂŠs de cada extracciĂłn, la probabilidad de extraer bolas negras o blancas permanece inalterada de prueba a prueba. Entonces, si nuestro ĂŠxito es la extracciĂłn de una bola negra, la probabilidad de ĂŠxito p = 1/3 y se mantiene constante a travĂŠs de las n repeticiones del experimento. Ante situaciones como la planteada, se dice que el muestreo se hace con reemplazo.

### 2.4.1 Muestreo aleatorio con reemplazo

El concepto de muestreo con reemplazo implica que las extracciones son independientes porque la ocurrencia de un evento en particular en una prueba del experimento no modifica la probabilidad de ocurrencia del evento en la prueba siguiente.
Consideremos ahora el caso en que se extraen unidades experimentales de un conjunto y que ellas tambiĂŠn pueden asignarse a solo dos categorĂ­as diferentes, como en el ejemplo anterior: bola blanca y bola negra, pero con la diferencia de que la bola extraĂ­da no se devuelve a la bolsa que las contiene.

La probabilidad de extraer una bola negra en la primera extracciĂłn seguirĂĄ siendo $p = \dfrac{1}{3}$, pero si la bola no se vuelve a integrar al conjunto original la probabilidad de extraer otra bola negra en la segunda extracciĂłn se habrĂĄ modificado, y serĂĄ ahora de $\dfrac{9}{29}$ ya que en la bolsa quedan solo 9 bolas negras y 29 bolas en total. En este caso se dice que el muestreo se realiza sin reemplazo.

```{r grafica_muestreo, echo=TRUE, fig.align='center', fig.width=8, fig.height=5, warning=FALSE, message=FALSE}
# Cargar librerĂ­a
library(ggplot2)

# Crear los datos basados en el ejemplo (PoblaciĂłn inicial: 10 Negras, 20 Blancas, Total 30)
df_extraccion <- data.frame(
  Escenario = factor(c(
    rep("1. Con Reemplazo\n(Independiente)", 2),
    rep("2. Sin Reemplazo\n(Si la 1ra fue Negra)", 2),
    rep("3. Sin Reemplazo\n(Si la 1ra fue Blanca)", 2)
  )),
  Color_Extraido = factor(c("Negra", "Blanca", "Negra", "Blanca", "Negra", "Blanca"), 
                          levels = c("Negra", "Blanca")),
  Probabilidad = c(
    10/30, 20/30,  # Con reemplazo: Vuelve a ser 10/30 y 20/30
    9/29,  20/29,  # Sin reemplazo (saliĂł negra): Quedan 9 negras y 20 blancas de 29
    10/29, 19/29   # Sin reemplazo (saliĂł blanca): Quedan 10 negras y 19 blancas de 29
  ),
  Etiquetas = c(
    "10/30\n(33.3%)", "20/30\n(66.7%)",
    "9/29\n(31.0%)", "20/29\n(69.0%)",
    "10/29\n(34.5%)", "19/29\n(65.5%)"
  )
)

# Generar el grĂĄfico de barras agrupadas
ggplot(df_extraccion, aes(x = Escenario, y = Probabilidad, fill = Color_Extraido)) +
  geom_bar(stat = "identity", position = "dodge", color = "black", linewidth = 0.8) +
  geom_text(aes(label = Etiquetas), position = position_dodge(width = 0.9), 
            vjust = -0.5, fontface = "bold", size = 4) +
  scale_fill_manual(values = c("Negra" = "gray20", "Blanca" = "gray90")) +
  theme_minimal() +
  labs(
    title = "Efecto del Muestreo Con y Sin Reemplazo",
    subtitle = "Probabilidades en la SEGUNDA extracciĂłn partiendo de 10 Negras y 20 Blancas",
    x = "CondiciĂłn de la ExtracciĂłn",
    y = "Probabilidad"
  ) +
  scale_y_continuous(labels = scales::percent_format(accuracy = 1), limits = c(0, 0.8)) +
  theme(
    plot.title = element_text(face = "bold", size = 14, hjust = 0.5),
    plot.subtitle = element_text(size = 11, hjust = 0.5, margin = margin(b = 15)),
    axis.text.x = element_text(size = 11, face = "bold"),
    legend.position = "top",
    legend.title = element_blank()
  )
```

### 2.4.1 Muestreo aleatorio sin reemplazo

El **muestreo con reemplazo** es un procedimiento en el que cada unidad experimental extraĂ­da del conjunto original **se devuelve antes de realizar la siguiente extracciĂłn**.  
Esto implica que **todas las extracciones son independientes**, ya que la ocurrencia de un evento en una prueba del experimento **no modifica** la probabilidad de ocurrencia del mismo evento en la prueba siguiente.

En tĂŠrminos probabilĂ­sticos, la independencia significa que la **distribuciĂłn de probabilidad se mantiene constante** en cada repeticiĂłn del experimento aleatorio.



Ahora consideremos el caso en que se extraen unidades experimentales de un conjunto y que dichas unidades pueden clasificarse en **dos categorĂ­as**, como en el ejemplo clĂĄsico de una urna que contiene **bolas blancas y bolas negras**, pero con una diferencia fundamental:  
**la bola extraĂ­da no se devuelve a la bolsa**.

Supongamos que la urna contiene inicialmente:

- 10 bolas negras  
- 20 bolas blancas  

por lo que el total es de 30 bolas.



**Primera extracciĂłn**

La probabilidad de extraer una bola negra en la **primera extracciĂłn** es

$$
P(\text{Negra}_1) = \frac{10}{30}
$$

ya que todas las bolas estĂĄn aĂşn en la urna.



**Segunda extracciĂłn (sin reemplazo)**

Si la bola extraĂ­da **no se devuelve a la bolsa**, la composiciĂłn del conjunto cambia.  
En particular, si en la primera extracciĂłn se obtuvo una bola negra, entonces:

- quedan 9 bolas negras  
- quedan 29 bolas en total  

Por lo tanto, la probabilidad de extraer una bola negra en la **segunda extracciĂłn**, condicionada a que la primera fue negra, es

$$
P(\text{Negra}_2 \mid \text{Negra}_1) = \frac{9}{29}
$$



En este caso se dice que el **muestreo se realiza sin reemplazo**.

> **ObservaciĂłn:**  
> El muestreo sin reemplazo implica que las extracciones **no son independientes**, ya que la ocurrencia de un evento en una prueba del experimento **modifica la probabilidad** de ocurrencia del evento en la prueba siguiente.

En el lenguaje estadĂ­stico, afirmar que los ensayos o repeticiones de un experimento aleatorio son **independientes** equivale a decir que la **distribuciĂłn de probabilidad es la misma en cada ensayo**.  
Cuando esta condiciĂłn no se cumple, como en el muestreo sin reemplazo, las repeticiones son **dependientes**.



```{r, message=FALSE, warning=FALSE}
# Probabilidades
probabilidades <- data.frame(
  Extraccion = c("Primera extracciĂłn", "Segunda extracciĂłn\n(dado Negra en la primera)"),
  Probabilidad = c(10/30, 9/29)
)

# GrĂĄfica
barplot(
  probabilidades$Probabilidad,
  names.arg = probabilidades$Extraccion,
  ylim = c(0, 0.4),
  col = c("gray70", "gray40"),
  ylab = "Probabilidad",
  main = "Cambio en la probabilidad al muestrear sin reemplazo"
)

# Etiquetas numĂŠricas
text(
  x = c(0.7, 1.9),
  y = probabilidades$Probabilidad + 0.02,
  labels = round(probabilidades$Probabilidad, 3)
)
```

**Extracciones con y sin reemplazo**

Consideremos una urna que contiene **30 bolas**, de las cuales **10 son negras** y **20 son de otro color**. Se realizan **tres extracciones sucesivas**, y definimos el siguiente evento:

**Evento $E$:**  
> *El resultado de la extracciĂłn $i$ es una bola negra.*

Nuestro objetivo es calcular la **probabilidad de obtener tres bolas negras consecutivas** bajo dos esquemas de muestreo distintos: **con reemplazo** y **sin reemplazo**.



**Muestreo con reemplazo**

Cuando el muestreo es **con reemplazo**, cada bola extraĂ­da se devuelve a la urna antes de la siguiente extracciĂłn.  
Esto implica que:

- La composiciĂłn de la urna **no cambia**.
- Las extracciones son **independientes** entre sĂ­.

La probabilidad de extraer una bola negra en cualquier extracciĂłn es:

$$
P(E) = \frac{10}{30} = \frac{1}{3}
$$

Por lo tanto, la probabilidad de obtener **tres bolas negras en tres extracciones** es:

$$
P(E)\,P(E \mid E)\,P(E \mid EE)
$$

Dado que hay independencia entre las extracciones, esta expresiĂłn se simplifica a:

$$
P(E)\,P(E)\,P(E)
= \frac{1}{3} \times \frac{1}{3} \times \frac{1}{3}
$$



**ObservaciĂłn:**  
El muestreo con reemplazo genera **ensayos independientes**, lo que permite aplicar directamente el **Principio BĂĄsico de Conteo** y multiplicar probabilidades iguales en cada repeticiĂłn.



**Muestreo sin reemplazo**

Ahora supongamos que el muestreo es **sin reemplazo**, es decir, cada bola extraĂ­da **no se devuelve** a la urna.

En este caso:

- La composiciĂłn de la urna **cambia** despuĂŠs de cada extracciĂłn.
- Las extracciones **no son independientes**.

La probabilidad de obtener tres bolas negras consecutivas se expresa como:

$$
P(E)\,P(E \mid E)\,P(E \mid EE)
$$

pero ahora cada probabilidad condicional es distinta:

$$
P(E)\,P(E \mid E)\,P(E \mid EE)
=
\frac{10}{30} \times \frac{9}{29} \times \frac{8}{28}
$$



**AnotaciĂłn:**  
ObsĂŠrvese que, al no haber reemplazo, la probabilidad de ĂŠxito **disminuye en cada extracciĂłn**, ya que el nĂşmero de bolas negras disponibles se reduce.



**Modelos probabilĂ­sticos asociados**

- Cuando las extracciones se realizan **con reemplazo en poblaciones finitas**, o **sin reemplazo en poblaciones infinitas** (como se verĂĄ mĂĄs adelante), los ensayos son independientes y el experimento se modela mediante una **variable aleatoria binomial**, al tratarse de repeticiones de un ensayo tipo Bernoulli.

- En cambio, cuando las extracciones se realizan **sin reemplazo en poblaciones finitas**, las probabilidades cambian en cada repeticiĂłn, por lo que el experimento se modela mediante una **variable aleatoria hipergeomĂŠtrica**.


### 2.3.3 DistribuciĂłn aleratoria discreta Binomial

Un **experimento de tipo Bernoulli** surge cuando se selecciona al azar una unidad experimental y, con base en una caracterĂ­stica de interĂŠs, dicha unidad se clasifica en **una de dos categorĂ­as mutuamente excluyentes**, comĂşnmente denominadas **ĂŠxito** o **fracaso**.

Un ejemplo tĂ­pico de una variable aleatoria Bernoulli es el caso de un **biĂłlogo** que toma una planta y la clasifica de acuerdo con si **presenta floraciĂłn o no**.

- **Ăxito (F):** la planta tiene flores  
- **Fracaso (Fáś):** la planta no tiene flores  

Cada observaciĂłn individual constituye un **experimento Bernoulli**.



**RepeticiĂłn del experimento**

Supongamos que este biĂłlogo toma una **muestra de 3 plantas** y procede de la siguiente manera:

a) Toma al azar una primera planta y la clasifica de acuerdo con si tiene floraciĂłn o no.  
b) Repone la planta previamente seleccionada, selecciona una segunda planta de manera aleatoria y la clasifica de acuerdo con si presenta floraciĂłn o no.  
c) Procede de la misma manera que en el inciso b) con la tercera selecciĂłn.

Cada vez que el biĂłlogo observa una planta seleccionada, estĂĄ realizando un **experimento de tipo Bernoulli**.



**Condiciones del experimento**

Replanteando los incisos anteriores:

- Se realiza un experimento tipo Bernoulli.  
- El resultado se clasifica en una de dos categorĂ­as mutuamente excluyentes: ĂŠxito o fracaso.  
- La probabilidad de ĂŠxito, denotada por $p$, **permanece constante** de prueba a prueba.  
- El experimento se realiza un nĂşmero fijo de veces $n = 3$, bajo las mismas condiciones.



**Variable aleatoria binomial**

Cuando un experimento cumple las condiciones anteriores y la variable aleatoria de interĂŠs se define como:

> la **cantidad de veces que se presenta uno de los dos resultados posibles**, generalmente denominado *ĂŠxito*,

se obtiene una **variable aleatoria discreta con distribuciĂłn binomial**.

Una variable aleatoria binomial se define como el nĂşmero de ĂŠxitos observados en una serie finita de repeticiones independientes de un experimento Bernoulli.



**DefiniciĂłn formal del ejemplo**

Volviendo al ejemplo del biĂłlogo:

- $F$: la planta tiene flores  
- $F^c$: la planta no tiene flores  

Definimos la variable aleatoria:

$$
X = \text{NĂşmero de plantas con flores (ĂŠxitos) en } n = 3 \text{ repeticiones}
$$



**Resultados posibles**

En la tabla siguiente se muestran los resultados posibles tras realizar **tres extracciones con reemplazo**.

**Tabla 12. Extracciones con reemplazo**

| X   | F | Fáś |
|-----|-----|------|
| 3   | 3 | 0 |
| 2 | 2 | 1 |
| 1 | 1 | 2 |
| 0 | 0 | 3 |

En la columna $F$ (con flores), el primer renglĂłn indica que se obtuvieron **3 plantas con flores** y, por tanto, **0 plantas sin flores**.

Por ejemplo, cuando $X = 3$, el resultado observado es:

$$
FFF
$$



**CĂĄlculo de probabilidades**

Dado que los ensayos son independientes, se tiene:

$$
P(FFF) = P(F \cap F \cap F) = P(F)P(F)P(F)
$$

Denotemos:

- $p = P(F)$: probabilidad de ĂŠxito  
- $q = 1 - p$: probabilidad de fracaso  

Entonces:

$$
P(X = 3) = p^3
$$



**Caso $X = 2$**

Obtener dos plantas con flores puede ocurrir de las siguientes maneras:

$$
FF F^c,\quad F F^c F,\quad F^c FF
$$

Estas posibilidades son **mutuamente excluyentes**, por lo que:

$$
\begin{aligned}
P(X = 2) &= P(FF F^c \cup F F^c F \cup F^c FF) \\
&= p p q + p q p + q p p \\
&= 3p^2 q
\end{aligned}
$$


**Caso $X = 1$**

De manera anĂĄloga:

$$
\begin{aligned}
P(X = 1) &= P(F^c F^c F \cup F^c F F^c \cup F F^c F^c) \\
&= q q p + q p q + p q q \\
&= 3p q^2
\end{aligned}
$$


**Caso $X = 0$**

$$
P(X = 0) = P(F^c F^c F^c) = q^3
$$



*SĂ­ntesis de probabilidades*

**Tabla 13. Probabilidades para los valores de $X$**

| $x$ | $P(X = x)$ |
|-----:|-------------:|
| 3 | $p^3$ |
| 2 | $3p^2q$ |
| 1 | $3pq^2$ |
| 0 | $q^3$ |
| **Suma** | **1** |

La suma de las probabilidades es igual a 1, lo cual confirma que $P(X)$ es una **funciĂłn masa de probabilidad**.



**FunciĂłn masa de probabilidad binomial**

Para el ejemplo considerado, la funciĂłn masa de probabilidad es:

$$
P(X = x) = \binom{3}{x} p^x q^{3-x}, \quad x = 0,1,2,3
$$

Por ejemplo:

$$
P(X = 2) = \binom{3}{2} p^2 q
$$

```{r}
# ParĂĄmetros
n <- 3
p <- 0.5
x <- 0:n

# Probabilidades binomiales
prob <- dbinom(x, size = n, prob = p)

# GrĂĄfica
barplot(
  prob,
  names.arg = x,
  col = "lightblue",
  ylim = c(0, max(prob) + 0.1),
  xlab = "NĂşmero de plantas con flores (X)",
  ylab = "P(X = x)",
  main = "DistribuciĂłn Binomial (n = 3, p = 0.5)"
)

text(
  x = seq_along(prob),
  y = prob,
  labels = round(prob, 3),
  pos = 3
)
```

La **distribuciĂłn binomial** modela el nĂşmero de ĂŠxitos que ocurren al repetir un experimento de Bernoulli un nĂşmero fijo de veces, bajo las siguientes condiciones:

- Cada ensayo tiene solo dos posibles resultados: ĂŠxito o fracaso.
- La probabilidad de ĂŠxito es constante e igual a $p$.
- Los ensayos son independientes entre sĂ­.



**Estructura de la funciĂłn masa de probabilidad**

La funciĂłn masa de probabilidad de una variable aleatoria binomial se compone de dos partes fundamentales.

**TĂŠrmino probabilĂ­stico $p^x q^{n-x}$**

Este tĂŠrmino representa la probabilidad de una **secuencia especĂ­fica** de resultados que contiene:

- $x$ ĂŠxitos, cada uno con probabilidad $p$
- $n-x$ fracasos, cada uno con probabilidad $q = 1-p$

Por ejemplo, para el evento $P(X = 2)$ con $n = 3$, se consideran secuencias con dos ĂŠxitos y un fracaso, lo que se expresa como:

$$
p^2 q
$$

**Coeficiente binomial**

El coeficiente binomial

$$
\binom{n}{x} = \frac{n!}{x!(n-x)!}
$$

indica el nĂşmero de formas mutuamente excluyentes en que pueden ordenarse los ĂŠxitos y fracasos.

Para $n = 3$ y $x = 2$:

$$
\binom{3}{2} = 3
$$

Las secuencias posibles son:

- $EFF$
- $FEF$
- $FFE$

Por tanto:

$$
P(X = 2) = \binom{3}{2} p^2 q = 3p^2 q
$$

Esto coincide con:

$$
\begin{aligned}
P(X=2) &= P(EFF \cup FEF \cup FFE) \\
&= P(EFF)+P(FEF)+P(FFE) \\
&= pqp + qpp + ppq \\
&= 3p^2 q
\end{aligned}
$$


**Ejemplo:**

SupĂłngase que la probabilidad de encontrar una planta con flores es:

$$
p = \frac{2}{3}, \qquad q = \frac{1}{3}
$$

La variable aleatoria $X$ representa el nĂşmero de plantas con flores en $n = 3$ observaciones.

**Tabla 14. FunciĂłn masa de probabilidad**

| $x$ | $P(X=x)$ | AproximaciĂłn |
|---|---|---|
| 0 | $(1/3)^3 = 1/27$ | 0.037 |
| 1 | $3(2/3)(1/3)^2 = 2/9$ | 0.222 |
| 2 | $3(2/3)^2(1/3) = 4/9$ | 0.444 |
| 3 | $(2/3)^3 = 8/27$ | 0.296 |


```{r}
x <- 0:3
pmf <- dbinom(x, size = 3, prob = 2/3)

barplot(
  pmf,
  names.arg = x,
  col = "lightblue",
  main = "FunciĂłn masa de probabilidad",
  xlab = "NĂşmero de plantas con flores",
  ylab = "P(X = x)"
)
n <- 8
p <- 0.15
x <- 0:n

pmf <- dbinom(x, n, p)
cdf <- pbinom(x, n, p)

tabla <- data.frame(
  x = x,
  P_X = round(pmf, 4),
  F_X = round(cdf, 4)
)

tabla

barplot(
  pmf,
  names.arg = x,
  col = "lightgreen",
  main = "FunciĂłn masa de probabilidad (n=8, p=0.15)",
  xlab = "Botellas defectuosas",
  ylab = "P(X = x)"
)

plot(
  x, cdf,
  type = "s",
  lwd = 2,
  col = "darkred",
  main = "FunciĂłn acumulada",
  xlab = "Botellas defectuosas",
  ylab = "F(X â¤ x)"
)


```

### 2.3.4 DistribuciĂłn aleratoria discreta HipergeomĂŠtrica

La **distribuciĂłn hipergeomĂŠtrica** surge en situaciones experimentales donde se extraen elementos de una **poblaciĂłn finita**, sin reemplazo, y cada elemento puede clasificarse en una de **dos categorĂ­as mutuamente excluyentes**, denominadas **ĂŠxito** y **fracaso**.

En la prĂĄctica, la mayorĂ­a de los muestreos reales se realizan sin reemplazo, ya que seleccionar un mismo individuo varias veces carece de sentido. Sin embargo, cuando el tamaĂąo de la muestra es **muy pequeĂąo en relaciĂłn con el tamaĂąo de la poblaciĂłn**, el efecto de no reemplazar resulta despreciable y el experimento puede aproximarse mediante un **modelo binomial**.



**AproximaciĂłn binomial en poblaciones grandes**

SupĂłngase que se extrae una muestra de tamaĂąo

$$
n = 100
$$

de una poblaciĂłn de

$$
N = 1\,000\,000
$$

habitantes, de los cuales 600 000 son varones.

La probabilidad de que el primer individuo extraĂ­do sea varĂłn es:

$$
\frac{600\,000}{1\,000\,000} = 0.60
$$

La probabilidad de que el segundo individuo sea varĂłn es:

$$
\frac{599\,999}{999\,999} \approx 0.5999
$$

La probabilidad de que el tercero sea varĂłn es:

$$
\frac{599\,998}{999\,998} \approx 0.5999
$$

**ObservaciĂłn:**  
Las probabilidades prĂĄcticamente no varĂ­an en cada extracciĂłn. En este caso es razonable adoptar un modelo de muestreo con reemplazo, es decir, una **variable aleatoria binomial**.



**Muestreo sin reemplazo: necesidad del modelo hipergeomĂŠtrico**

ConsidĂŠrese ahora una cooperativa escolar con 20 personas, de las cuales 14 son mujeres. Se desea seleccionar un grupo de 5 personas.

Definimos la variable aleatoria:

$$
X = \text{nĂşmero de mujeres seleccionadas}
$$

Las probabilidades condicionadas son:

- Primera mujer: $14/20 = 0.70$
- Segunda mujer: $13/19 \approx 0.684$
- Tercera mujer: $12/18 = 0.67$

**ObservaciĂłn:**  
La probabilidad de ĂŠxito cambia significativamente en cada extracciĂłn. Por tanto, **no es adecuado utilizar un modelo binomial** y se debe emplear la **distribuciĂłn hipergeomĂŠtrica**.



**NotaciĂłn**

- $N$: tamaĂąo de la poblaciĂłn  
- $K$: nĂşmero de ĂŠxitos en la poblaciĂłn  
- $N-K$: nĂşmero de fracasos en la poblaciĂłn  
- $n$: tamaĂąo de la muestra  
- $X$: nĂşmero de ĂŠxitos en la muestra  
- $n-X$: nĂşmero de fracasos en la muestra  



**FunciĂłn masa de probabilidad**

La funciĂłn masa de probabilidad de una variable aleatoria hipergeomĂŠtrica es:

$$
P(X=x)=\frac{\binom{K}{x}\binom{N-K}{n-x}}{\binom{N}{n}},
\quad x = 0,1,\dots,n
$$

La funciĂłn de distribuciĂłn acumulada es:

$$
F(X \le a) = \sum_{x=0}^{a} P(X=x)
$$



**Esperanza y varianza**

La esperanza matemĂĄtica es:

$$
E[X] = n\frac{K}{N}
$$

La varianza estĂĄ dada por:

$$
V(X) = n\frac{K}{N}\frac{N-K}{N}\frac{N-n}{N-1}
= npq\frac{N-n}{N-1}
$$

**AnotaciĂłn:**  
El factor $\frac{N-n}{N-1}$ se denomina **factor de correcciĂłn para poblaciones finitas**.



**Ejemplo:**

Un estudio contable cuenta con 18 secretarias:

- 10 con menos de 6 aĂąos de antigĂźedad  
- 8 con mĂĄs de 6 aĂąos de antigĂźedad  

Se seleccionan 4 secretarias al azar.

Datos:

- $N = 18$
- $K = 10$
- $n = 4$

Se desea calcular:

$$
P(X = 2)
$$

$$
P(X=2) = \frac{\binom{10}{2}\binom{8}{2}}{\binom{18}{4}} \approx 0.412
$$

La probabilidad de que haya **a lo mĂĄs dos** secretarias con menos de 6 aĂąos es:

$$
P(X \le 2) = 0.023 + 0.183 + 0.412 \approx 0.618
$$

El valor esperado es:

$$
E[X] = 4\frac{10}{18} \approx 2.22 \approx 2
$$



**Ejemplo:**

Un viajero transporta:

- 6 tabletas de narcĂłticos  
- 9 pĂ­ldoras de vitamina  

Un oficial selecciona 3 tabletas al azar.

Datos

- $N = 15$
- $K = 6$
- $n = 3$

La probabilidad de arresto es:

$$
P(X \ge 1) = 0.816
$$

La probabilidad de no arresto es:

$$
P(X = 0) = 0.185
$$

El valor esperado es:

$$
E[X] = 3\frac{6}{15} = 1.2 \approx 1
$$


```{r}

library(ggplot2)

# ParĂĄmetros
N <- 15
K <- 6
n <- 3

# Valores posibles
x <- 0:n
pmf <- dhyper(x, K, N - K, n)

# Data frame
df <- data.frame(
  x = factor(x),
  Probabilidad = pmf
)

# GrĂĄfica
ggplot(df, aes(x = x, y = Probabilidad)) +
  geom_col(fill = "steelblue", width = 0.7) +
  geom_text(aes(label = round(Probabilidad, 3)),
            vjust = -0.5, size = 4) +
  labs(
    title = "FunciĂłn Masa de Probabilidad\nDistribuciĂłn HipergeomĂŠtrica",
    x = "NĂşmero de tabletas con narcĂłticos (X)",
    y = "P(X = x)"
  ) +
  ylim(0, max(pmf) + 0.1) +
  theme_minimal(base_size = 13)


```

### 2.3.5 DistribuciĂłn aleratoria discreta Poisson


La **variable aleatoria Poisson** puede estudiarse desde dos enfoques fundamentales:

1. **Como el lĂ­mite de la distribuciĂłn binomial**, cuando el tamaĂąo de la muestra es grande y la probabilidad de ĂŠxito es pequeĂąa.
2. **Como un modelo para el conteo de eventos** que ocurren en un intervalo fijo de tiempo o en una regiĂłn determinada del espacio.

Ambos enfoques serĂĄn analizados de manera progresiva y mediante ejemplos ilustrativos.



**Caso 1: La distribuciĂłn Poisson como lĂ­mite de la binomial**

En los ejemplos clĂĄsicos de la distribuciĂłn binomial se suelen considerar tamaĂąos muestrales pequeĂąos, como 10 insectos o 12 pacientes, donde cada unidad experimental puede clasificarse en una de dos categorĂ­as mutuamente excluyentes (ĂŠxito o fracaso).

Sin embargo, en muchos contextos reales:
- el tamaĂąo de la muestra es grande,
- la probabilidad de ĂŠxito es pequeĂąa,

por lo que el uso directo de la distribuciĂłn binomial se vuelve computacionalmente poco prĂĄctico. En estos casos, la **distribuciĂłn Poisson** ofrece una excelente aproximaciĂłn.

**FunciĂłn masa de probabilidad**

Sea $X$ una variable aleatoria Poisson con parĂĄmetro $\lambda > 0$. Su funciĂłn masa de probabilidad estĂĄ dada por:

$$
P(X = x) = \frac{e^{-\lambda}\lambda^x}{x!}, \quad x = 0,1,2,\ldots
$$

donde $e \approx 2.71828$ es la base del logaritmo natural.

La funciĂłn de distribuciĂłn acumulada es:

$$
F(a) = P(X \le a) = \sum_{x=0}^{a} P(X=x)
$$

**RelaciĂłn con la distribuciĂłn binomial**

La distribuciĂłn binomial $\text{Bin}(n,p)$ puede aproximarse por una distribuciĂłn Poisson cuando:

- $n \to \infty$,
- $p \to 0$,
- $\lambda = np$ permanece constante.

En la prĂĄctica, esta aproximaciĂłn es adecuada cuando $np < 5$.

**ObservaciĂłn:**  
En la distribuciĂłn Poisson, el parĂĄmetro $\lambda$ representa simultĂĄneamente:
- la **esperanza matemĂĄtica**,
- la **varianza** de la variable aleatoria.

$$
E(X) = V(X) = \lambda
$$



**Ejemplo:**

Un agrĂłnomo sabe que el **2% de las semillas** de cierta especie no germina. Se venden **100 semillas** a un agricultor. El comprador solicitarĂĄ reembolso si **al menos 6 semillas no germinan**.

**DefiniciĂłn del modelo**

Sea $X$ el nĂşmero de semillas no germinadas.

$$
\lambda = np = 100(0.02) = 2
$$

Por tanto, $X \sim \text{Poisson}(2)$.

La probabilidad de interĂŠs es:

$$
P(X \ge 6) = 1 - P(X \le 5)
$$

Usando tablas de Poisson:

$$
P(X \le 5) = 0.9834
$$

$$
P(X \ge 6) = 1 - 0.9834 = 0.0166
$$

**ConclusiĂłn:**  
La probabilidad de que el agricultor solicite el reembolso es **1.66%**, lo que indica una baja probabilidad de reclamaciĂłn.



```{r}
library(ggplot2)

x <- 0:10
lambda <- 2
prob <- dpois(x, lambda)

df <- data.frame(x, prob)

ggplot(df, aes(x, prob)) +
  geom_col(fill = "steelblue") +
  geom_vline(xintercept = 6, linetype = "dashed", color = "red") +
  labs(
    title = "DistribuciĂłn Poisson (Îť = 2)",
    subtitle = "Semillas no germinadas",
    x = "NĂşmero de semillas",
    y = "Probabilidad"
  ) +
  theme_minimal()
```

**Caso 2: La distribuciĂłn Poisson como modelo de conteo**

En este enfoque, la variable aleatoria Poisson representa el nĂşmero de eventos que ocurren por unidad de tiempo o espacio.

Condiciones del modelo Poisson

Una variable aleatoria Poisson es adecuada cuando:

a) Los eventos que ocurren en intervalos disjuntos son independientes.
b) La probabilidad de ocurrencia en un intervalo muy pequeĂąo es proporcional a su longitud (o ĂĄrea).
c) La probabilidad de que ocurran dos o mĂĄs eventos en un intervalo muy pequeĂąo es despreciable.

Ejemplo espacial: DistribuciĂłn de cĂŠlulas de levadura

Se estudia la distribuciĂłn de cĂŠlulas de levadura en 400 cuadrĂ­culas de un hemacitĂłmetro. Los datos observados se resumen en la siguiente tabla:

**Tabla de distribuciĂłn de las cĂŠlulas de levadura**

Se estudia la distribuciĂłn del nĂşmero de cĂŠlulas de levadura observadas en 400 cuadrĂ­culas de un hemacitĂłmetro.  
La siguiente tabla resume las frecuencias observadas.

```{r}
# Datos observados
celulas <- 0:9
frecuencia <- c(75, 103, 121, 54, 30, 13, 2, 1, 0, 1)

# Total de cuadrĂ­culas
N <- sum(frecuencia)

# Frecuencia relativa
frecuencia_relativa <- frecuencia / N

# ConstrucciĂłn del data frame
tabla_levadura <- data.frame(
  "CĂŠlulas por cuadrĂ­cula" = celulas,
  "Frecuencia observada" = frecuencia,
  "Frecuencia relativa" = round(frecuencia_relativa, 4)
)

# Mostrar tabla
knitr::kable(
  tabla_levadura,
  caption = "DistribuciĂłn de frecuencias de cĂŠlulas de levadura por cuadrĂ­cula"
)

# CĂĄlculo de lambda
lambda <- sum(celulas * frecuencia) / N
lambda

# Probabilidades teĂłricas Poisson
prob_poisson <- dpois(celulas, lambda)

tabla_poisson <- data.frame(
  "CĂŠlulas por cuadrĂ­cula" = celulas,
  "Probabilidad Poisson" = round(prob_poisson, 4)
)

knitr::kable(
  tabla_poisson,
  caption = "DistribuciĂłn Poisson teĂłrica con Îť = 1.8"
)
```


```{r}
x <- 0:9
lambda <- 1.8
prob <- dpois(x, lambda)

df <- data.frame(x, prob)

ggplot(df, aes(x, prob)) +
  geom_col(fill = "darkgreen") +
  labs(
    title = "DistribuciĂłn Poisson (Îť = 1.8)",
    subtitle = "CĂŠlulas de levadura por cuadrĂ­cula",
    x = "NĂşmero de cĂŠlulas",
    y = "Probabilidad"
  ) +
  theme_minimal()

```

## 2.5 Material complementario: distribucione