# Estadística Descriptiva {#cap-estadistica-descriptiva}


La estadística es la ciencia de recolectar, organizar, analizar e interpretar datos para tomar decisiones bajo incertidumbre. Antes de construir modelos o hacer inferencias, es indispensable conocer y resumir los datos disponibles: ese es el objetivo de la **estadística descriptiva**.

::: {.callout-note icon=false}
## ¿Por qué empezar aquí?

Ante una mala planeación del experimento, una toma de datos sesgada o la no validación de supuestos, **ninguna técnica estadística puede corregir resultados incorrectos**. La estadística descriptiva es el primer filtro: permite detectar errores, valores atípicos y patrones antes de aplicar cualquier modelo.

La estadística descriptiva y la probabilidad son complementarias. Con los datos en mano, la **estadística** resume lo observado; con un modelo probabilístico, la **probabilidad** cuantifica lo que podría ocurrir. Este capítulo cubre las herramientas descriptivas; el siguiente introduce la probabilidad.
:::



## Estadística descriptiva {#sec-estadistica-descriptiva}
::: {.content-visible when-format="html"}
[📖 Humberto Martínez Bautista]{.fuente-badge .fuente-humberto}
:::


La estadística descriptiva se ocupa de organizar, resumir y presentar la
información contenida en un conjunto de datos sin ir más allá de lo que
los datos mismos muestran. Es el punto de partida de todo análisis:
antes de modelar o inferir, es indispensable conocer la distribución
y el comportamiento de las variables de interés.

En este curso se asume familiaridad con los conceptos básicos de
estadística descriptiva. Esta sección resume las herramientas más
utilizadas como referencia.

### Medidas de localización (tendencia central)

Las medidas de tendencia central describen el valor "típico" o
representativo de un conjunto de observaciones $x_1, x_2, \ldots, x_n$.

**Media aritmética:** el promedio de los datos,
$$\bar{x} = \frac{1}{n}\sum_{i=1}^n x_i.$$

**Mediana:** el valor que divide a los datos ordenados en dos mitades
iguales. Es robusta frente a valores atípicos.

**Moda:** el valor (o valores) que aparecen con mayor frecuencia en el
conjunto de datos.

```{r est-desc-central, message=FALSE, warning=FALSE}
library(modelEstCIMAT)
x <- casas_desc <- readRDS(system.file("data", "casas.rds",
                                       package = "modelEstCIMAT"))$PRECIO
cat("Media   :", round(mean(x), 2), "\n")
cat("Mediana :", median(x), "\n")
cat("Moda    : aprox.", which.max(table(round(x,-2))), "(redond. a 100)\n")
```

### Medidas de dispersión

Las medidas de dispersión cuantifican cuánto se alejan los datos del
centro.

**Rango:** $R = x_{(n)} - x_{(1)}$, diferencia entre el máximo y el mínimo.

**Varianza muestral:**
$$s^2 = \frac{1}{n-1}\sum_{i=1}^n (x_i - \bar{x})^2.$$

**Desviación estándar:** $s = \sqrt{s^2}$, en las mismas unidades que los datos.

**Coeficiente de variación:** $CV = s/\bar{x} \times 100\%$, permite comparar
dispersiones de variables con diferentes unidades.

```{r est-desc-dispersion}
cat("Rango   :", diff(range(x)), "\n")
cat("Varianza:", round(var(x), 2), "\n")
cat("DE      :", round(sd(x), 2), "\n")
cat("CV      :", round(sd(x)/mean(x)*100, 1), "%\n")
```

### Medidas de forma

**Asimetría (sesgo):** mide si la distribución es simétrica o si tiene
una cola más larga que la otra. Un sesgo positivo indica cola hacia la
derecha; negativo, hacia la izquierda.

**Curtosis:** describe el "peso" de las colas respecto a la distribución
normal. Una curtosis alta indica colas pesadas (leptocúrtica).

```{r est-desc-forma, message=FALSE}
# install.packages("e1071")  # solo si no está instalado
skewness_val <- mean((x - mean(x))^3) / sd(x)^3
kurtosis_val <- mean((x - mean(x))^4) / sd(x)^4 - 3
cat("Sesgo   :", round(skewness_val, 3), "\n")
cat("Curtosis:", round(kurtosis_val, 3), "(exceso respecto a normal)\n")
```

### Representaciones gráficas

Las gráficas permiten detectar patrones, valores atípicos y la forma de
la distribución de manera inmediata.

```{r est-desc-graficas, fig.align='center', fig.width=9, fig.height=4, message=FALSE, warning=FALSE}
library(ggplot2)
library(gridExtra)

df <- data.frame(precio = x)

p1 <- ggplot(df, aes(x = precio)) +
  geom_histogram(bins = 8, fill = "#006341", color = "white", alpha = 0.8) +
  geom_vline(xintercept = mean(x), color = "#C8962E",
             linewidth = 1.2, linetype = "dashed") +
  theme_minimal() +
  labs(title = "Histograma — Precio de casas",
       x = "Precio (miles de pesos)", y = "Frecuencia")

p2 <- ggplot(df, aes(y = precio)) +
  geom_boxplot(fill = "#006341", alpha = 0.7, outlier.color = "red") +
  theme_minimal() +
  labs(title = "Diagrama de caja", y = "Precio (miles de pesos)")

gridExtra::grid.arrange(p1, p2, ncol = 2)
```

::: {.callout-note icon=false}
## Cuartiles y diagrama de caja

El diagrama de caja (box plot) resume cinco estadísticos:
mínimo, $Q_1$ (percentil 25), mediana ($Q_2$), $Q_3$ (percentil 75) y
máximo. Los puntos fuera de los "bigotes" ($\pm 1.5 \times IQR$)
se consideran valores atípicos candidatos.
:::


