# Distribución Conjunta y Esperanza {#cap-conjunta}

## Independencia {#sec-independencia}

::: {.callout-important}
## Definición

Las variables $X$ e $Y$ son **independientes** si y solo si para todo $x, y$:

$$F_{X,Y}(x,y) = F_X(x)\cdot F_Y(y)$$

Equivalentemente: $f(x,y)=f_X(x)\cdot f_Y(y)$ (continuo) o $p(x,y)=p_X(x)\cdot p_Y(y)$ (discreto).
:::

Si $X \perp Y$: $\quad \mathrm{E}[XY]=\mathrm{E}[X]\cdot\mathrm{E}[Y]$ $\quad$ y $\quad$ $\mathrm{Var}(X+Y)=\mathrm{Var}(X)+\mathrm{Var}(Y)$

```{r}
#| label: fig-independencia
#| fig-cap: "Variables independientes vs dependientes"
#| fig-width: 9
#| fig-height: 4

set.seed(42)
n <- 600

X_ind <- rnorm(n); Y_ind <- rnorm(n)
X_dep <- rnorm(n); Y_dep <- 0.85*X_dep + sqrt(1-0.85^2)*rnorm(n)

par(mfrow = c(1, 2))
plot(X_ind, Y_ind, pch=16, col=adjustcolor("#4472C4",0.4),
     main=paste0("Independientes  (r=",round(cor(X_ind,Y_ind),2),")"),
     xlab="X", ylab="Y")
abline(lm(Y_ind~X_ind), col="red", lwd=2)

plot(X_dep, Y_dep, pch=16, col=adjustcolor("#ED7D31",0.4),
     main=paste0("Dependientes  (r=",round(cor(X_dep,Y_dep),2),")"),
     xlab="X", ylab="Y")
abline(lm(Y_dep~X_dep), col="red", lwd=2)
par(mfrow = c(1, 1))
```

---

## Densidad Conjunta {#sec-densidad-conjunta}

### Caso discreto

$$\sum_i\sum_j p(x_i,y_j)=1 \qquad p_X(x)=\sum_j p(x,y_j), \quad p_Y(y)=\sum_i p(x_i,y)$$

### Caso continuo

$$\int_{-\infty}^\infty\int_{-\infty}^\infty f(x,y)\,dx\,dy=1$$

$$f_X(x)=\int_{-\infty}^\infty f(x,y)\,dy, \qquad f_{Y|X}(y\mid x)=\frac{f(x,y)}{f_X(x)}$$

```{r}
#| label: tabla-conjunta-discreta

# Tabla de distribución conjunta
p_xy <- matrix(c(0.10, 0.15, 0.05,
                 0.20, 0.25, 0.10,
                 0.05, 0.05, 0.05),
               nrow = 3, byrow = TRUE,
               dimnames = list(X=0:2, Y=0:2))

cat("=== Distribución conjunta P(X=x, Y=y) ===\n")
print(p_xy)

# Marginales
cat("\nMarginal de X: P(X=x)\n")
print(rowSums(p_xy))

cat("\nMarginal de Y: P(Y=y)\n")
print(colSums(p_xy))

# Verificar independencia
cat("\n¿Independientes? (P(X,Y) ≈ P(X)·P(Y))\n")
independ <- outer(rowSums(p_xy), colSums(p_xy))
cat("Máxima diferencia:", round(max(abs(p_xy - independ)), 6), "\n")
cat("→", ifelse(max(abs(p_xy - independ)) < 1e-10,
                "Son independientes", "No son independientes"), "\n")
```

---

## Esperanza de la Suma de Variables Aleatorias {#sec-esperanza-suma}

::: {.callout-important}
## Linealidad del Valor Esperado

Para cualesquiera variables $X_1,\ldots,X_n$ (no necesariamente independientes):

$$\mathrm{E}\!\left[\sum_{i=1}^n a_i X_i + b\right] = \sum_{i=1}^n a_i\,\mathrm{E}[X_i] + b$$
:::

Si $X\perp Y$: $\mathrm{E}[XY]=\mathrm{E}[X]\cdot\mathrm{E}[Y]$

**Desigualdad de Jensen**: si $g$ es convexa, $g(\mathrm{E}[X])\leq\mathrm{E}[g(X)]$.

```{r}
#| label: esperanza-suma-sim

set.seed(100)
n <- 50000

X <- rnorm(n, 3, 1)
Y <- 2*X + rnorm(n, 0, 0.5)   # dependientes

cat("E[X]      =", round(mean(X), 4),     " (teórico: 3)\n")
cat("E[Y]      =", round(mean(Y), 4),     " (teórico: 6)\n")
cat("E[X+Y]    =", round(mean(X+Y), 4),  " (teórico: 9)\n")
cat("E[X]+E[Y] =", round(mean(X)+mean(Y),4), "\n\n")

# Jensen: g(x)=x² convexa → g(E[X]) ≤ E[g(X)]
cat("g(E[X]) = E[X]² =", round(mean(X)^2, 4), "\n")
cat("E[g(X)] = E[X²] =", round(mean(X^2), 4), "\n")
cat("¿Jensen cumplida?", mean(X)^2 <= mean(X^2), "\n")
```

---

## Covarianza, Varianza de Sumas y Correlaciones {#sec-covarianza}

::: {.callout-important}
## Covarianza y Correlación

$$\mathrm{Cov}(X,Y)=\mathrm{E}[(X-\mu_X)(Y-\mu_Y)]=\mathrm{E}[XY]-\mathrm{E}[X]\mathrm{E}[Y]$$

$$\rho(X,Y)=\frac{\mathrm{Cov}(X,Y)}{\sqrt{\mathrm{Var}(X)\,\mathrm{Var}(Y)}}\in[-1,1]$$
:::

**Varianza de sumas**:

$$\mathrm{Var}\!\left(\sum_{i=1}^n X_i\right)=\sum_{i=1}^n\mathrm{Var}(X_i)+2\sum_{i<j}\mathrm{Cov}(X_i,X_j)$$

Si son independientes: $\mathrm{Var}\!\left(\sum X_i\right)=\sum\mathrm{Var}(X_i)$

```{r}
#| label: cov-cor-calculo

set.seed(42)
n <- 1000

X <- rnorm(n, 5, 2)
Y <- 0.7*X + sqrt(1-0.7^2)*rnorm(n, 5, 2)  # ρ ≈ 0.7

# Covarianza manual
cov_manual <- mean((X - mean(X))*(Y - mean(Y)))

cat("Cov(X,Y) manual =", round(cov_manual, 4), "\n")
cat("Cov(X,Y) R base =", round(cov(X,Y), 4), "\n")
cat("Cor(X,Y) =",        round(cor(X,Y), 4), "\n\n")

# Var(X+Y) con dependencia
cat("Var(X+Y) directo =",   round(var(X+Y), 4), "\n")
cat("Var(X)+Var(Y)+2Cov =", round(var(X)+var(Y)+2*cov(X,Y), 4), "\n")
```

```{r}
#| label: fig-correlaciones
#| fig-cap: "Dispersión con tres niveles de correlación"
#| fig-width: 12
#| fig-height: 4

set.seed(7)
n <- 400

make_pair <- function(rho) {
  X <- rnorm(n)
  Y <- rho*X + sqrt(1-rho^2)*rnorm(n)
  list(X=X, Y=Y)
}

par(mfrow = c(1, 3))
for (rho in c(-0.85, 0, 0.85)) {
  d <- make_pair(rho)
  plot(d$X, d$Y, pch=16, col=adjustcolor("#4472C4",0.4),
       main=bquote(rho == .(rho)),
       xlab="X", ylab="Y", xlim=c(-3,3), ylim=c(-3,3))
  abline(lm(d$Y ~ d$X), col="red", lwd=2)
}
par(mfrow = c(1, 1))
```

::: {.callout-note icon=false}
## Ejercicio 3.1

Si $X\sim\mathcal{N}(0,1)$ y $Y=X^2$:

a) Calcula $\mathrm{Cov}(X,Y)$ teóricamente.
b) Verifica con simulación en R.
c) ¿Son independientes? ¿Contradice el resultado de la covarianza?
:::

---

## Esperanza Condicional y Varianza Condicional {#sec-esp-cond}

::: {.callout-important}
## Definición (continuo)

$$\mathrm{E}[Y\mid X=x]=\int_{-\infty}^\infty y\,f_{Y|X}(y\mid x)\,dy$$
:::

### Leyes de esperanza y varianza totales

$$\mathrm{E}[Y]=\mathrm{E}[\mathrm{E}[Y\mid X]]$$

$$\mathrm{Var}(Y)=\mathrm{E}[\mathrm{Var}(Y\mid X)]+\mathrm{Var}(\mathrm{E}[Y\mid X])$$

```{r}
#| label: esp-cond-sim

set.seed(42)
n <- 80000

# Modelo: X ~ Unif(0,10), Y|X ~ N(3X, 4)
X <- runif(n, 0, 10)
Y <- 3*X + rnorm(n, 0, 2)

# E[Y|X≈5] ≈ 15
idx <- abs(X - 5) < 0.15
cat("E[Y|X≈5] empírico =", round(mean(Y[idx]), 3),
    " (teórico: 15)\n")

# Ley esperanza total: E[Y] = E[3X] = 3·E[X] = 3·5 = 15
cat("E[Y] empírico =", round(mean(Y), 3),
    " (teórico: 15)\n\n")

# Ley varianza total: Var(Y) = E[Var(Y|X)] + Var(E[Y|X])
#   = E[4] + Var(3X) = 4 + 9·Var(X) = 4 + 9·(100/12)
teorico <- 4 + 9*(10^2/12)
cat("Var(Y) empírico =", round(var(Y), 3),
    " (teórico:", round(teorico, 3), ")\n")
```

---

## Teorema de Bayes {#sec-bayes}

::: {.callout-important}
## Teorema de Bayes

Si $\{B_1,\ldots,B_k\}$ es una partición de $\Omega$ con $P(B_i)>0$:

$$P(B_j\mid A)=\frac{P(A\mid B_j)\,P(B_j)}{\sum_{i=1}^k P(A\mid B_i)\,P(B_i)}$$
:::

```{r}
#| label: bayes-ejemplo

# Prueba diagnóstica
prev   <- 0.02   # P(Enfermo) = 2%
sensib <- 0.95   # P(+|E)
especif <- 0.90  # P(-|S)  →  P(+|S) = 0.10

P_E <- prev;  P_S <- 1 - prev
P_pos_E <- sensib
P_pos_S <- 1 - especif

P_pos <- P_pos_E*P_E + P_pos_S*P_S          # ley total
VPP   <- (P_pos_E * P_E) / P_pos            # Bayes

cat("P(+)            =", round(P_pos, 4), "\n")
cat("P(E|+) = VPP    =", round(VPP, 4), "\n")
cat("Sin Bayes, se tendería a sobre-estimar a", sensib, "\n")

# Efecto de la prevalencia sobre el VPP
prev_seq <- seq(0.001, 0.50, 0.001)
VPP_seq  <- (sensib*prev_seq) /
            (sensib*prev_seq + (1-especif)*(1-prev_seq))

plot(prev_seq, VPP_seq, type="l", lwd=2, col="#4472C4",
     main="VPP en función de la prevalencia",
     xlab="Prevalencia", ylab="VPP = P(Enfermo | Positivo)")
abline(v=prev, lty=2, col="red")
abline(h=VPP,  lty=3, col="red")
grid()
```

---

## Función Generatriz de Momentos {#sec-fgm}

::: {.callout-important}
## Definición

$$M_X(t)=\mathrm{E}[e^{tX}], \quad t\in(-h,h)$$

Los momentos se obtienen derivando: $\;\mathrm{E}[X^k]=M_X^{(k)}(0)$
:::

### FGMs comunes

| Distribución | $M_X(t)$ |
|---|---|
| $\mathcal{N}(\mu,\sigma^2)$ | $e^{\mu t + \sigma^2 t^2/2}$ |
| $\text{Exp}(\lambda)$ | $\lambda/(\lambda-t)$, $\;t<\lambda$ |
| $\text{Gamma}(\alpha,\beta)$ | $(\beta/(\beta-t))^\alpha$ |
| $\text{Bin}(n,p)$ | $(1-p+pe^t)^n$ |
| $\text{Poisson}(\lambda)$ | $e^{\lambda(e^t-1)}$ |

**Propiedad**: si $X_1,\ldots,X_n$ independientes, $M_{X_1+\cdots+X_n}(t)=\prod_i M_{X_i}(t)$.

```{r}
#| label: fgm-derivadas

# Verificar momentos de N(3,4) con derivadas numéricas de la FGM
mu <- 3; sigma2 <- 4
M  <- function(t) exp(mu*t + sigma2*t^2/2)

h  <- 1e-5
E1 <- (M(h) - M(-h)) / (2*h)                        # E[X]
E2 <- (M(h) - 2*M(0) + M(-h)) / h^2                 # E[X²]
E3 <- (M(2*h) - 2*M(h) + 2*M(-h) - M(-2*h)) / (2*h^3)  # E[X³]

cat("E[X]   =", round(E1, 5), "  (teórico:", mu, ")\n")
cat("E[X²]  =", round(E2, 5), "  (teórico:", mu^2+sigma2, ")\n")
cat("Var(X) =", round(E2-E1^2, 5), "  (teórico:", sigma2, ")\n")
```

---

## – 3.9 Leyes de los Grandes Números {#sec-lgn}

::: {.callout-important}
## Ley Débil (LDGN)

$X_1,X_2,\ldots$ iid con $\mathrm{E}[X_i]=\mu$, $\mathrm{Var}(X_i)=\sigma^2<\infty$.
Para todo $\varepsilon>0$:

$$P\!\left(|\bar{X}_n-\mu|>\varepsilon\right)\xrightarrow{n\to\infty}0 \qquad (\bar{X}_n\xrightarrow{p}\mu)$$

## Ley Fuerte (LFGN)

$$P\!\left(\lim_{n\to\infty}\bar{X}_n=\mu\right)=1 \qquad (\bar{X}_n\xrightarrow{c.s.}\mu)$$
:::

**Desigualdad de Chebyshev**: $P(|X-\mu|\geq k\sigma)\leq 1/k^2$

```{r}
#| label: fig-lgn
#| fig-cap: "Ley de los Grandes Números: convergencia de la media muestral"
#| fig-width: 9
#| fig-height: 5

set.seed(2024)
n_max <- 3000
mu_teo <- 1/0.3   # E[Geom(0.3)] = 1/p

col_sim <- adjustcolor(c("#4472C4","#ED7D31","#70AD47",
                          "#E74C3C","#9B59B6"), 0.8)

plot(1, type="n", xlim=c(1, n_max), ylim=c(1, 8),
     main="Convergencia de X_n (media muestral) - Geometrica(0.3)",
     xlab="n", ylab="Media acumulada")
abline(h=mu_teo, lwd=2, lty=2)
text(2700, mu_teo+0.25, bquote(mu == .(round(mu_teo,2))), cex=1)

for (s in 1:5) {
  x_sim  <- rgeom(n_max, 0.3) + 1
  medias <- cumsum(x_sim) / seq_along(x_sim)
  lines(1:n_max, medias, col=col_sim[s], lwd=1.2)
}

legend("topright", paste0("Sim ",1:5), col=col_sim, lty=1, lwd=1.5, cex=0.8)
```

```{r}
#| label: chebyshev

# Comparar cota Chebyshev con probabilidad real (Normal)
cat(sprintf("%-4s | %-18s | %-15s\n", "k", "Cota Chebyshev", "P real N(0,1)"))
cat(strrep("-", 42), "\n")
for (k in 1:4) {
  cat(sprintf("%-4d | %-18.4f | %-15.4f\n", k, 1/k^2, 2*pnorm(-k)))
}
```

::: {.callout-note icon=false}
## Ejercicio 3.2

Sea $X_i \sim \text{Bernoulli}(p=0.3)$.

a) Usando Chebyshev, ¿cuántos ensayos $n$ se necesitan para que
   $P(|\bar{X}_n - 0.3| > 0.05) < 0.05$?
b) Simula en R y verifica el resultado.
:::
