# Introducción a la Probabilidad {#cap-probabilidad}

La probabilidad es la base matemática de la estadística: nos permite cuantificar la incertidumbre y razonar sobre experimentos cuyos resultados no podemos predecir con certeza. Sin las leyes de la probabilidad, la inferencia estadística no sería posible.

::: {.callout-note icon=false}
## Relación entre probabilidad y estadística

Una forma de intuir la diferencia: imagine una caja con 15 fichas (5 azules, 5 negras y 5 rojas). Desde la **probabilidad** respondemos *¿cuál es la probabilidad de sacar una ficha roja?* — conocemos la composición y calculamos chances. Desde la **estadística**, tomamos una muestra y con ella *inferimos* la composición desconocida de la caja.

Este capítulo desarrolla la teoría de probabilidad que sustenta todo el curso: combinatoria, experimentos aleatorios, axiomas, probabilidad condicional, independencia, probabilidad total y el Teorema de Bayes.
:::

## Combinatoria


### Principío básico de conteo


Antes de estudiar las nociones básicas de probabilidad se inicia con las reglas o principios de conteo;
las cuales, son indispensables para el cálculo de probabilidades. Las reglas de conteo proporcionan una 
herramienta que nos ayuda a contar el número de configuraciones posibles al ordenar o agrupar un determinado 
número de elementos.

::: {#exm-comite}
**Formación de comité sindical**

Suponga que en una empresa se quiere establecer un comité sindical
formado por 2 mujeres y 2 hombres. En la empresa laboran 3 hombres
(Antonio, Juan y Héctor) y 3 mujeres (Denisse, Lucila y Laura).
Considere los siguientes puntos:

1. ¿Cuántas configuraciones posibles podrían formarse para el comité?
2. ¿Cuál es la probabilidad de que el comité tenga una configuración
   específica?

---

La pregunta número 1 es un caso típico de combinatoria. Para resolverla,
primero contamos por separado cuántos grupos se pueden formar de cada sexo.

**Grupos posibles de 2 hombres** (de un total de 3):

- Antonio y Juan
- Antonio y Héctor
- Juan y Héctor

Es decir, **3 combinaciones** posibles de hombres.

**Grupos posibles de 2 mujeres** (de un total de 3):

- Denisse y Lucila
- Denisse y Laura
- Lucila y Laura

Del mismo modo, **3 combinaciones** posibles de mujeres.

Todas las configuraciones del comité se obtienen combinando cada grupo de
mujeres con cada grupo de hombres, como se muestra en la
@tbl-configuraciones.

| Comité | Mujeres           | Hombres          | Configuración completa              |
|--------|-------------------|------------------|--------------------------------------|
| 1      | Denisse, Lucila   | Antonio, Juan    | Denisse, Lucila, Antonio, Juan       |
| 2      | Denisse, Lucila   | Antonio, Héctor  | Denisse, Lucila, Antonio, Héctor     |
| 3      | Denisse, Lucila   | Juan, Héctor     | Denisse, Lucila, Juan, Héctor        |
| 4      | Denisse, Laura    | Antonio, Juan    | Denisse, Laura, Antonio, Juan        |
| 5      | Denisse, Laura    | Antonio, Héctor  | Denisse, Laura, Antonio, Héctor      |
| 6      | Denisse, Laura    | Juan, Héctor     | Denisse, Laura, Juan, Héctor         |
| 7      | Lucila, Laura     | Antonio, Juan    | Lucila, Laura, Antonio, Juan         |
| 8      | Lucila, Laura     | Antonio, Héctor  | Lucila, Laura, Antonio, Héctor       |
| 9      | Lucila, Laura     | Juan, Héctor     | Lucila, Laura, Juan, Héctor          |

: Posibles configuraciones del comité {#tbl-configuraciones}

En total hay **9 configuraciones posibles**, lo que responde la pregunta 1.

:::

::: {#def-principio-multiplicativo .definicion}
## Principio multiplicativo del conteo

Sean $A$ y $B$ dos etapas secuenciales de un proceso. Si la etapa $A$
puede realizarse de $n$ maneras distintas y, para cada una de ellas,
la etapa $B$ puede realizarse de $m$ maneras distintas, entonces el
número total de formas en que puede llevarse a cabo el proceso completo
$A$ seguido de $B$ es:
$$n \times m$$
:::

Reconsidere el caso del comité sindical del @exm-comite, el cual debe estar compuesto por 4 personas, dos hombres y dos mujeres. 

El número de parejas de hombres son 3 posibles, y cada una de estas parejas tiene 3 posibles parejas de mujeres con las que pueden relacionarse. Si $m = 3$ parejas de hombres y $n = 3$ parejas de mujeres, entonces por el principio básico del conteo se tienen:

$$
m \times n = 3 \times 3 = 9
$$

posibles configuraciones.
```{r diagrama_comites, fig.align='center', fig.width=9, fig.height=6}
library(ggplot2)

# 1. Generar todas las combinaciones posibles de 2 hombres (de 3)
hombres <- c("Antonio", "Juan", "Héctor")
comb_h <- combn(hombres, 2, simplify = FALSE)
# Crear etiquetas legibles
etiquetas_h <- sapply(comb_h, function(x) paste(x, collapse = " y "))

# 2. Generar todas las combinaciones posibles de 2 mujeres (de 3)
mujeres <- c("Denisse", "Lucila", "Laura")
comb_m <- combn(mujeres, 2, simplify = FALSE)
# Crear etiquetas legibles
etiquetas_m <- sapply(comb_m, function(x) paste(x, collapse = " y "))

# 3. Crear el espacio muestral cruzando ambos grupos (Principio Multiplicativo)
df_comites <- expand.grid(Hombres = etiquetas_h, Mujeres = etiquetas_m)
df_comites$ID <- paste("Comité", 1:nrow(df_comites))

# 4. Graficar la matriz de combinaciones
ggplot(df_comites, aes(x = Hombres, y = Mujeres)) +
  # Crear los cuadros de la matriz
  geom_tile(fill = "aliceblue", color = "steelblue", linewidth = 0.8) +
  # Añadir el número de comité
  geom_text(aes(label = ID), fontface = "bold", vjust = -1.5, size = 4.5, color = "darkblue") +
  # Añadir los nombres de los integrantes en cada celda
  geom_text(aes(label = paste(Hombres, "\n+\n", Mujeres)), size = 3.2, vjust = 1) +
  # Estética y etiquetas
  theme_minimal() +
  labs(
    title = "Diagrama de Configuraciones Posibles del Comité",
    subtitle = "Intersección de combinaciones de Hombres (n=3, k=2) y Mujeres (n=3, k=2)",
    x = "Parejas de Hombres Posibles",
    y = "Parejas de Mujeres Posibles"
  ) +
  theme(
    plot.title = element_text(face = "bold", size = 16, hjust = 0.5),
    plot.subtitle = element_text(size = 11, hjust = 0.5, color = "gray30"),
    axis.text = element_text(face = "bold", color = "black"),
    panel.grid = element_blank()
  )
```

Otro ejemplo donde se puede ilustrar el principio básico del conteo es cuando se formula una contraseña¿Cuántas son las posibles combinaciones formadas por sus carácteres?. Considerando que se tienen las siguientes consideraciones:

| Letra  |  Dígito  |  Símbolo  |
|------------------|-------------------------|-------------------------|
| A     | 1    | @      | 
| B        | 2     | *       | 
| C        | 3     |      

```{r librerias, message=FALSE, warning=FALSE}
# Es fundamental cargar la librería igraph
library(igraph)
library(ggplot2)
```

```{r construccion_grafo, fig.align='center', fig.width=10, fig.height=7}
# 1. Definir los conjuntos
letras <- c("A", "B", "C")
digitos <- c("1", "2", "3", "4")
simbolos <- c("@", "#")

# 2. Crear las aristas (edges) de forma jerárquica
# Para que el diagrama no colapse los nodos, creamos combinaciones únicas
edges1 <- expand.grid(from = letras, to = digitos)
edges2 <- expand.grid(from = digitos, to = simbolos)

# Unimos todas las conexiones
edges <- rbind(edges1, edges2)

# 3. Crear el objeto de grafo
g <- graph_from_data_frame(edges, directed = TRUE)

# 4. Configurar Estilo Visual (Atributos de Vértices y Aristas)
V(g)$color <- ifelse(V(g)$name %in% letras, "lightblue",
              ifelse(V(g)$name %in% digitos, "lightgreen", "lightpink"))

V(g)$size <- 25
V(g)$label.color <- "black"
V(g)$label.font <- 2
V(g)$label.cex <- 1.1

# Estilo de las flechas
E(g)$arrow.size <- 0.5
E(g)$color <- "gray70"
E(g)$curved <- 0.1

# 5. Definir el Layout (Disposición por niveles)
# Calculamos las posiciones manualmente para que se vea como un flujo de izquierda a derecha
coords <- matrix(NA, nrow = vcount(g), ncol = 2)
nombres <- V(g)$name

# Nivel 1 (Letras)
coords[nombres %in% letras, 1] <- 1
coords[nombres %in% letras, 2] <- seq(1, 10, length.out = length(letras))

# Nivel 2 (Dígitos)
coords[nombres %in% digitos, 1] <- 2
coords[nombres %in% digitos, 2] <- seq(1, 10, length.out = length(digitos))

# Nivel 3 (Símbolos)
coords[nombres %in% simbolos, 1] <- 3
coords[nombres %in% simbolos, 2] <- seq(1, 10, length.out = length(simbolos))

# 6. Dibujar el Grafo
plot(g, 
     layout = coords, 
     vertex.label.dist = 0,
     main = "Diagrama de Decisiones: Construcción de Contraseñas",
     sub = "Total de combinaciones: 3 x 4 x 2 = 24")

# Leyenda para identificar niveles
legend("topleft", 
       legend = c("Letras", "Dígitos", "Símbolos"), 
       fill = c("lightblue", "lightgreen", "lightpink"), 
       bty = "n", cex = 0.8)
```


### Generalización del principio básico del conteo

**Ejemplo 1: Conteo de matrículas universitarias**

Suponga que a **Denisse** se le encarga generar las matrículas de los alumnos de una universidad.  
Cada matrícula está formada por **cinco caracteres**, que se leen de izquierda a derecha y cumplen las siguientes condiciones:

- Los **primeros tres caracteres** son **números**.
- Los **últimos dos caracteres** son **letras minúsculas**.

Algunos ejemplos de matrículas válidas son:

- `113ma`
- `145jd`
- `111mm`

**Análisis de las opciones por posición**

Para determinar cuántas matrículas distintas se pueden generar, analizamos cada posición de manera independiente:

1. **Primera posición:**  
   Puede tomar cualquiera de los dígitos del 0 al 9, por lo que tiene **10 posibles resultados**.

2. **Segunda posición:**  
   Nuevamente puede tomar cualquier dígito del 0 al 9, con **10 posibles resultados**.

3. **Tercera posición:**  
   Al igual que las anteriores, tiene **10 posibles resultados**.

4. **Cuarta posición:**  
   Puede tomar cualquier letra minúscula del alfabeto inglés (de la *a* a la *z*), por lo que tiene **26 posibles resultados**.

5. **Quinta posición:**  
   De nuevo puede tomar cualquiera de las 26 letras minúsculas.


**Aplicación del principio básico del conteo**

Dado que las elecciones en cada posición son **independientes entre sí**, el número total de matrículas distintas que se pueden generar se obtiene multiplicando el número de opciones de cada posición.

$$
(10) \times (10) \times (10) \times (26) \times (26) = 676\,000
$$

Por lo tanto, **Denisse puede generar un total de 676 000 matrículas distintas**.

Este procedimiento se conoce como **conteo con repetición** o **conteo con reemplazo**, ya que en cada posición se pueden repetir los mismos dígitos o letras sin restricción alguna.

> **Observación**  
> El principio básico del conteo se utiliza para calcular el número total de resultados posibles cuando un proceso se compone de varias etapas sucesivas. En su forma más simple, este principio se presenta para dos procedimientos, estableciendo que si una primera etapa puede realizarse de $n_1$ maneras y una segunda etapa de $n_2$ maneras, entonces el proceso completo puede realizarse de $n_1 \times n_2$ formas distintas.  
>  
> La **generalización del principio básico del conteo** amplía esta idea a cualquier número de fases. En este caso, si un procedimiento consta de $k$ etapas independientes, donde la etapa $i$-ésima puede realizarse de $n_i$ maneras, entonces el número total de resultados posibles está dado por el producto  
> $$
> n_1 \times n_2 \times \cdots \times n_k.
> $$
> Esta formulación permite analizar y resolver problemas de conteo más complejos de manera sistemática y estructurada.


### Permutaciones

El concepto de **permutación** se refiere a las distintas formas en que se pueden **ordenar** los elementos de un conjunto cuando **el orden importa** y **no se permite repetición**. Consideremos los siguientes tres símbolos diferentes:

$$
\times \quad o \quad \square
$$

La pregunta que nos hacemos es:

> **¿De cuántas maneras distintas se pueden ordenar estos tres símbolos?**


Al enumerar todas las posibles formas de ordenarlos, obtenemos los siguientes arreglos:

1. $\times\; o\; \square$  
2. $\times\; \square\; o$  
3. $\square\; o\; \times$  
4. $\square\; \times\; o$  
5. $o\; \times\; \square$  
6. $o\; \square\; \times$

Cada uno de estos arreglos se denomina una **permutación**.  
En total, existen **6 permutaciones distintas**.



El número de permutaciones de un conjunto de $n$ elementos distintos se calcula mediante el **factorial**:

$$
n! = n \cdot (n-1) \cdot (n-2) \cdots 3 \cdot 2 \cdot 1
$$

:::: {.callout-note icon=false}
## Nota
Notar que:

- $1! = 1$

- $0! = 1$
::::


En este caso tenemos $n = 3$ símbolos, por lo tanto:

$$
3! = 3 \cdot 2 \cdot 1 = 6
$$

Esto confirma el resultado obtenido al enumerar directamente las permutaciones.

Este resultado puede interpretarse también a partir del **principio básico del conteo**:

- Para la **primera posición**, hay 3 opciones.
- Para la **segunda posición**, quedan 2 opciones.
- Para la **tercera posición**, queda 1 opción.

Multiplicando las opciones disponibles en cada paso:

$$
3 \times 2 \times 1 = 6
$$

Por lo tanto, el cálculo del número de permutaciones es un **caso particular del principio básico del conteo sin repetición**, donde el orden de los elementos es relevante.

```{r diagrama_permutaciones, fig.align='center', fig.width=10, fig.height=6}
library(ggplot2)

# Crear estructura de datos para el árbol de permutaciones
# Definimos las coordenadas de los nodos
df_tree <- data.frame(
  x = c(0, 1, 1, 1, 2, 2, 2, 2, 2, 2, 3, 3, 3, 3, 3, 3),
  y = c(0, 2, 0, -2, 2.5, 1.5, 0.5, -0.5, -1.5, -2.5, 2.5, 1.5, 0.5, -0.5, -1.5, -2.5),
  label = c("Inicio", "x", "o", "□", "o", "□", "x", "□", "x", "o", "□", "o", "□", "x", "o", "x")
)

# Definir las conexiones (ramas)
df_lines <- data.frame(
  x =    c(0, 0, 0, 1, 1, 1, 1, 1, 1, 2, 2, 2, 2, 2, 2),
  xend = c(1, 1, 1, 2, 2, 2, 2, 2, 2, 3, 3, 3, 3, 3, 3),
  y =    c(0, 0, 0, 2, 2, 0, 0, -2, -2, 2.5, 1.5, 0.5, -0.5, -1.5, -2.5),
  yend = c(2, 0, -2, 2.5, 1.5, 0.5, -0.5, -1.5, -2.5, 2.5, 1.5, 0.5, -0.5, -1.5, -2.5)
)

# Crear el gráfico
ggplot() +
  # Dibujar las ramas del árbol
  geom_segment(data = df_lines, aes(x = x, y = y, xend = xend, yend = yend), 
               color = "gray60", linewidth = 0.8) +
  # Dibujar los nodos (puntos de decisión)
  geom_point(data = df_tree, aes(x = x, y = y), color = "darkblue", size = 10) +
  # Añadir los símbolos/etiquetas
  geom_text(data = df_tree, aes(x = x, y = y, label = label), 
            color = "white", fontface = "bold", size = 5) +
  # Etiquetas de las posiciones
  annotate("text", x = 1, y = 3.2, label = "1ª Posición\n(3 opciones)", fontface = "italic") +
  annotate("text", x = 2, y = 3.2, label = "2ª Posición\n(2 opciones)", fontface = "italic") +
  annotate("text", x = 3, y = 3.2, label = "3ª Posición\n(1 opción)", fontface = "italic") +
  # Listado de permutaciones finales al final de las ramas
  annotate("text", x = 3.6, y = 2.5, label = "x o □", fontface = "bold", hjust = 0) +
  annotate("text", x = 3.6, y = 1.5, label = "x □ o", fontface = "bold", hjust = 0) +
  annotate("text", x = 3.6, y = 0.5, label = "o x □", fontface = "bold", hjust = 0) +
  annotate("text", x = 3.6, y = -0.5, label = "o □ x", fontface = "bold", hjust = 0) +
  annotate("text", x = 3.6, y = -1.5, label = "□ x o", fontface = "bold", hjust = 0) +
  annotate("text", x = 3.6, y = -2.5, label = "□ o x", fontface = "bold", hjust = 0) +
  # Estética general
  theme_void() +
  labs(title = "Diagrama de Árbol: Permutaciones de 3 Símbolos",
       subtitle = "Cálculo: 3 \u00d7 2 \u00d7 1 = 6 arreglos distintos") +
  theme(plot.title = element_text(face = "bold", size = 16, hjust = 0.5),
        plot.subtitle = element_text(size = 12, hjust = 0.5)) +
  xlim(-0.5, 4.5)
```


### Grupos de tamaños $k$ de un total de $n$ elementos

#### Combinaciones y formación de comités

Con frecuencia es de interés determinar cuántos **grupos distintos** pueden formarse al seleccionar $k$ elementos de un conjunto de $n$ elementos, cuando **el orden no importa** y **no se permiten repeticiones**. Este tipo de selección se conoce como una **combinación**.

**Ejemplo 1: Formación de un comité**

Supongamos que se desea formar un comité integrado por **4 personas**, compuesto **exactamente por 2 hombres y 2 mujeres**, a partir de los siguientes conjuntos:

- **Hombres:** Antonio, Juan, Héctor  
- **Mujeres:** Denisse, Lucila, Laura  

La pregunta es:

> ¿Cuántos comités distintos de 2 hombres y 2 mujeres se pueden formar?


**Combinaciones de hombres**

Para formar el comité, primero debemos elegir **2 hombres de un total de 3**.  
Los posibles grupos de hombres son:

- Antonio y Juan  
- Antonio y Héctor  
- Juan y Héctor  

El número de combinaciones de tamaño $k$ que se pueden formar a partir de un conjunto de $n$ elementos se calcula mediante la expresión:

$$
\binom{n}{k} = \frac{n!}{(n-k)! \, k!}, \quad k \leq n
$$

Aplicando esta fórmula al conjunto de hombres:

$$
\binom{3}{2} = \frac{3!}{(3-2)! \, 2!}
= \frac{3 \cdot 2 \cdot 1}{1 \cdot (2 \cdot 1)}
= 3
$$

Por lo tanto, existen **3 posibles grupos de hombres**.


**Combinaciones de mujeres**

De manera análoga, al elegir **2 mujeres de un total de 3**, se tiene:

$$
\binom{3}{2} = 3
$$

Es decir, existen **3 posibles grupos de mujeres**.



**Número total de comités**

Cada grupo de hombres puede combinarse con **cada grupo de mujeres**.  
Por el **principio básico del conteo**, el número total de comités posibles es:

$$
3 \times 3 = 9
$$

Por lo tanto, se pueden formar **9 comités distintos** de 2 hombres y 2 mujeres.


::: {.callout-note icon=false}
## Observaciones importantes

- El **orden no importa**: el grupo (Antonio, Juan) es el mismo que (Juan, Antonio).
- **No se permiten repeticiones**: no es válido un grupo como (Héctor, Héctor).
- Los grupos formados corresponden a **combinaciones**, no a permutaciones.
:::



```{r}
library(igraph)

# Definición de conjuntos
hombres <- c("Antonio", "Juan", "Héctor")
mujeres <- c("Denisse", "Lucila", "Laura")

# Combinaciones
comb_hombres <- combn(hombres, 2)
comb_mujeres <- combn(mujeres, 2)

# Construcción de la tabla de comités
resultado <- data.frame()

for (i in 1:ncol(comb_hombres)) {
  for (j in 1:ncol(comb_mujeres)) {
    resultado <- rbind(
      resultado,
      data.frame(
        Hombre1 = comb_hombres[1, i],
        Hombre2 = comb_hombres[2, i],
        Mujer1  = comb_mujeres[1, j],
        Mujer2  = comb_mujeres[2, j]
      )
    )
  }
}

resultado

```

::: {.callout-note icon=false}
## Ejercicios propuestos

1. Una placa vehicular consta de 3 letras (de un alfabeto de 26) seguidas de
   4 dígitos. ¿Cuántas placas distintas pueden formarse si se permiten
   repeticiones? ¿Y si no se permite repetir ninguna letra ni ningún dígito?
2. ¿De cuántas formas distintas pueden sentarse 6 personas en una fila de 6
   asientos? ¿Y si dos de esas personas insisten en sentarse juntas?
3. Un comité de 5 personas debe elegirse de un grupo de 8 hombres y 6
   mujeres, sin restricción de género. ¿Cuántos comités distintos son
   posibles? ¿Cuántos de ellos tienen exactamente 3 hombres y 2 mujeres?
:::

## Experimentos aleatorios



#### ¿Qué es un experimento?

Un **experimento** es un proceso mediante el cual se genera una **observación** o una **medición**.  
Cada vez que realizamos un experimento, obtenemos un resultado.

Sin embargo, no todos los experimentos son del mismo tipo.


#### Experimentos deterministas y aleatorios

Podemos clasificar los experimentos en dos grandes categorías:

##### Experimentos deterministas (Tipo A)

Son aquellos experimentos cuyo resultado **puede conocerse con anticipación**, siempre que las condiciones sean las mismas.

**Ejemplos**

- ¿Qué ocurrirá si calentamos agua en un recipiente hasta alcanzar los 100 °C?  
- ¿Qué ocurrirá si soltamos un vaso que tenemos en la mano?

En ambos casos, el resultado es completamente previsible:
- El agua hervirá.
- El vaso caerá al suelo.

Por esta razón, estos experimentos se denominan **deterministas**.


##### Experimentos aleatorios (Tipo B)

Son aquellos experimentos cuyo resultado **no puede conocerse con anticipación**, aun cuando el experimento se realice bajo las mismas condiciones.

**Ejemplos**

- Si lanzamos un dado, ¿qué número aparecerá en la cara superior?
- Si seleccionamos al azar una ficha del archivo de participantes de un curso, ¿cuál será la profesión de la persona seleccionada?
- Si lanzamos una moneda, ¿cuántos lanzamientos serán necesarios hasta que aparezca cara?

En estos casos, no es posible anticipar con certeza el resultado antes de realizar el experimento.


#### Definición de experimento aleatorio

Un **experimento aleatorio** es aquel experimento en el que **no podemos conocer con anticipación** el resultado de su realización.

A partir de este punto, siempre que utilicemos la palabra *experimento*, nos estaremos refiriendo a **experimentos aleatorios**.

También es común utilizar como sinónimos los términos:
**fenómeno, evento, proceso, intervención o maniobra**.


**Ejemplo 1: Lanzamiento de un dado**

Consideremos el experimento aleatorio de **lanzar un dado**.  
Aunque sabemos que los resultados posibles son los números del 1 al 6, **no sabemos cuál ocurrirá en un lanzamiento específico**.

A continuación, simulamos este experimento varias veces y visualizamos los resultados.

```{r}
# Fijar semilla para reproducibilidad
set.seed(123)

# Simular lanzamientos de un dado
n <- 100
lanzamientos <- sample(1:6, size = n, replace = TRUE)

# Tabla de frecuencias
frecuencias <- table(lanzamientos)

frecuencias

barplot(
  frecuencias,
  col = "lightblue",
  border = "gray30",
  main = "Frecuencia de resultados al lanzar un dado",
  xlab = "Cara del dado",
  ylab = "Frecuencia"
)

```

### Eventos y espacio muestral

#### Espacio muestral y eventos

El **espacio muestral** se define como el conjunto de **todos los resultados posibles** de un experimento aleatorio.  
Se suele denotar por la letra $S$.

Un **evento** es cualquier subconjunto del espacio muestral; es decir, un evento está formado por uno o más resultados posibles del experimento.



**Ejemplo 1: Lanzamiento de un dado**

Al lanzar un dado equilibrado, los posibles resultados son:

$$
S = \{1, 2, 3, 4, 5, 6\}
$$

Cada uno de estos resultados individuales puede considerarse un evento simple.



#### Definición de eventos de interés

Definimos los siguientes eventos:

- $A$: evento en el que aparece la cara **2**  
  $$
  A = \{2\}
  $$

- $B$: evento en el que aparece la cara **4**  
  $$
  B = \{4\}
  $$

- $C$: evento en el que aparece la cara **6**  
  $$
  C = \{6\}
  $$



#### Unión, intersección y complemento de eventos

La **unión** de los eventos $A$, $B$ y $C$ es:

$$
A \cup B \cup C = \{2, 4, 6\}
$$

Este evento representa el conjunto de resultados en los que aparece una **cara par** del dado.



**Intersección de eventos**

La **intersección** de dos eventos corresponde a los resultados comunes entre ellos.  
En este caso:

$$
A \cap B = \varnothing
$$

Esto se debe a que, al lanzar un dado, **solo puede ocurrir un resultado a la vez**; por lo tanto, no es posible obtener simultáneamente la cara 2 y la cara 4.  
Los eventos $A$ y $B$ son **disjuntos**.



**Unión de todos los eventos elementales**

La unión de todos los resultados posibles recupera el espacio muestral completo:

$$
\{1\} \cup \{2\} \cup \{3\} \cup \{4\} \cup \{5\} \cup \{6\} = S
$$



**Complemento de un evento**

El **complemento** de un evento contiene todos los resultados del espacio muestral que **no pertenecen** a dicho evento.

El complemento de $A \cup B \cup C$ es:

$$
(A \cup B \cup C)^c = \{1, 3, 5\}
$$

Este evento representa el conjunto de resultados en los que aparece una **cara impar** del dado.



#### Experimento aleatorio: lanzamiento de dos monedas

Considere el experimento aleatorio que consiste en **lanzar al aire dos monedas ordinarias al mismo tiempo**.  
Cada moneda tiene dos posibles resultados:

- **a** : águila  
- **c** : sol  

Cada resultado del experimento puede representarse como un **par ordenado**, donde el primer elemento corresponde a la **moneda 1** y el segundo a la **moneda 2**.


**Espacio muestral**

El **espacio muestral**, denotado por $S$, es el conjunto de **todos los resultados posibles** del experimento.  
Para el lanzamiento de dos monedas, el espacio muestral es:

$$
S = \{(a,a), (a,c), (c,a), (c,c)\}
$$



#### Definición de eventos elementales

Denotemos los siguientes eventos:

- El evento donde en **ambas monedas cae águila**:  
  $$
  \{(a,a)\}
  $$

- El evento donde en la **moneda 1 cae sol y en la moneda 2 cae águila**:  
  $$
  \{(c,a)\}
  $$

- El evento donde en **ambas monedas cae sol**:  
  $$
  \{(c,c)\}
  $$

- El evento donde en la **moneda 1 cae águila y en la moneda 2 cae sol**:  
  $$
  \{(a,c)\}
  $$

Cada uno de estos eventos contiene **un solo elemento del espacio muestral**, por lo que se denominan **eventos simples o elementales**.


**Ejemplo 2: Unión de eventos**

**Pregunta:**  
¿Cómo denominaría a la unión de los eventos $\{(a,a)\}$ y $\{(a,c)\}$?

**Solución**

$$
\{(a,a)\} \cup \{(a,c)\} = \{(a,a), (a,c)\}
$$

Este evento puede denominarse como:

> *El evento donde en la primera moneda se obtiene águila.*

```{r grafica_union, fig.align='center', fig.width=6, fig.height=4}
library(ggplot2)

# Crear un marco para el diagrama de Venn conceptual
df_venn <- data.frame(
  x = c(-0.5, 0.5, -0.5, 0.5),
  y = c(0.5, 0.5, -0.5, -0.5),
  label = c("(a,a)", "(a,c)", "(c,a)", "(c,c)"),
  evento = c("Unión", "Unión", "Fuera", "Fuera")
)

ggplot(df_venn, aes(x, y)) +
  # Dibujar el espacio muestral S
  geom_rect(aes(xmin=-1.2, xmax=1.2, ymin=-1, ymax=1), fill=NA, color="black") +
  # Resaltar la unión de los eventos
  geom_rect(aes(xmin=-1, xmax=1, ymin=0.2, ymax=0.8), fill="skyblue", alpha=0.3, color="blue", linetype="dashed") +
  geom_text(aes(label=label), size=6, fontface="bold") +
  annotate("text", x=1.1, y=0.9, label="S", size=5) +
  annotate("text", x=0, y=0.9, label="Evento: Primera moneda es Águila", color="blue", fontface="bold") +
  theme_void()
```



**Ejemplo 3: Intersección de eventos**

**Pregunta:**  
¿Cuál es la intersección de los eventos $\{(a,a)\}$ y $\{(a,c)\}$?

**Solución**

$$
\{(a,a)\} \cap \{(a,c)\} = \varnothing
$$

Esto ocurre porque **ningún resultado puede ser simultáneamente $(a,a)$ y $(a,c)$**.  
Los eventos son **mutuamente excluyentes**.


```{r grafica_interseccion, fig.align='center', fig.width=6, fig.height=4}
# Visualización de conjuntos disjuntos
ggplot(df_venn, aes(x, y)) +
  geom_rect(aes(xmin=-1.2, xmax=1.2, ymin=-1, ymax=1), fill=NA, color="black") +
  # Círculos separados para mostrar que no hay intersección
  annotate("path", x= -0.5 + 0.3*cos(seq(0,2*pi,length.out=100)), 
           y= 0.5 + 0.3*sin(seq(0,2*pi,length.out=100)), color="red", linewidth=1) +
  annotate("path", x= 0.5 + 0.3*cos(seq(0,2*pi,length.out=100)), 
           y= 0.5 + 0.3*sin(seq(0,2*pi,length.out=100)), color="darkgreen", linewidth=1) +
  geom_text(aes(label=label), size=5) +
  labs(title = "Intersección Vacía: Eventos Mutuamente Excluyentes") +
  theme_void() +
  theme(plot.title = element_text(hjust=0.5, color="red", face="bold"))
```



**Ejemplo 4: Complemento de un evento**

**Pregunta:**  
Si se tiene el evento $\{(a,a)\}$, ¿cuál es su complemento y cómo lo denominaría?

**Solución**

$$
\{(a,a)\}^C = \{(a,c), (c,a), (c,c)\}
$$

Este evento puede denominarse como:

> *El evento donde se obtiene al menos un sol.*



```{r grafica_complemento, fig.align='center', fig.width=6, fig.height=4}
# Resaltar todo lo que NO es (a,a)
ggplot(df_venn, aes(x, y)) +
  # Fondo para el complemento
  geom_rect(aes(xmin=-1.2, xmax=1.2, ymin=-1, ymax=1), fill="orange", alpha=0.2, color="black") +
  # El evento A se queda "en blanco" o sin sombrear
  annotate("point", x=-0.5, y=0.5, size=25, color="white") +
  geom_text(aes(label=label, color=(label=="(a,a)")), size=6, fontface="bold", show.legend = F) +
  scale_color_manual(values=c("darkorange4", "black")) +
  annotate("text", x=0.5, y=-0.8, label="Área sombreada = Complemento (A^c)", fontface="italic") +
  theme_void() +
  labs(title = "Complemento de A = {(a,a)}") +
  theme(plot.title = element_text(hjust=0.5, face="bold"))
```


Consideremos los siguientes eventos:

- A: la primera moneda resulta águila
- B: la segunda moneda resulta águila
- C: la tercera moneda resulta águila


```{r}
library(VennDiagram)
library(grid)

# Definición de los eventos
A <- c("(a,a,a)", "(a,a,c)", "(a,c,a)", "(a,c,c)")
B <- c("(a,a,a)", "(a,a,c)", "(c,a,a)", "(c,a,c)")
C <- c("(a,a,a)", "(a,c,a)", "(c,a,a)", "(c,c,a)")

# Crear diagrama de Venn
venn.plot <- venn.diagram(
  x = list(
    A = A,
    B = B,
    C = C
  ),
  filename = NULL,
  fill = c("lightblue", "lightgreen", "lightpink"),
  alpha = 0.6,
  cex = 1,
  cat.cex = 1,
  cat.fontface = "bold",
  margin = 0.1
)

# Mostrar el diagrama
grid.newpage()
grid.draw(venn.plot)

```

::: {.callout-note icon=false}
## Ejercicios propuestos

1. Se lanza un dado y luego una moneda. Describa el espacio muestral del
   experimento combinado y liste los elementos del evento "se obtiene un
   número par en el dado y águila en la moneda".
2. Dados los eventos $A = \{1,2,3\}$, $B=\{2,3,4\}$ y $C=\{4,5,6\}$ sobre
   $S=\{1,2,3,4,5,6\}$, calcule $A \cup B$, $A \cap C$, $(A \cup C)^c$ y
   determine si $A$ y $C$ son mutuamente excluyentes.
:::

### Definiciones de probabilidad

**Probabilidad**

De manera intuitiva, la **probabilidad** representa una medida numérica que cuantifica la **frecuencia con la que ocurre un evento** dentro de un experimento aleatorio.  
La probabilidad de un evento $A$ se denota por $P(A)$.

En este apartado se presentan **los enfoques clásicos de la probabilidad**, comenzando con el enfoque clásico.



#### Probabilidad clásica

El enfoque clásico establece que la probabilidad de que ocurra un evento se calcula como la **razón entre el número de casos favorables al evento y el número total de resultados igualmente posibles** del experimento.

Si:
- $A$ es un evento de interés,
- $n$ es el número total de resultados posibles del experimento (espacio muestral),
- $m$ es el número de resultados favorables al evento $A$,

entonces la probabilidad del evento $A$ se define como:

$$
P(A) = \frac{m}{n}
$$

**Anotación:**  
Este enfoque es válido únicamente cuando **todos los resultados posibles tienen la misma probabilidad de ocurrir**.


**Ejemplo 1: Lanzamiento de un dado**

**Pregunta:**  
¿Cuál es la probabilidad de obtener la cara con el número seis al lanzar un dado equilibrado?

Sea:
- $A$: el evento de obtener un seis,
- $n = 6$: número total de caras del dado,
- $m = 1$: número de caras que muestran el seis.

Entonces:

$$
P(A) = \frac{1}{6}
$$

::: {.callout-note icon=false}
## Observación
Cada una de las caras del dado tiene la misma probabilidad de ser seleccionada, lo que justifica el uso del enfoque clásico.
:::


**Ejemplo 2: Formación de un comité sindical**

Supóngase que en una empresa trabajan:
- 30 hombres,
- 25 mujeres.

Los nombres de todos los empleados se escriben en papelitos y se colocan en una urna.  
Se seleccionan **10 personas al azar** para formar un comité sindical.

**Pregunta:**  
¿Cuál es la probabilidad de que el comité esté compuesto por **5 hombres y 5 mujeres**?


**Solución**

Sea:
- $A$: el evento de que el comité esté formado por 5 hombres y 5 mujeres.

El número total de empleados es $55$, por lo que el número total de formas de elegir 10 personas es:

$$
n = \binom{55}{10}
$$

El número de formas favorables al evento $A$ es:
- elegir 5 hombres de 30,
- y elegir 5 mujeres de 25,

es decir:

$$
m = \binom{30}{5} \binom{25}{5}
$$

Por lo tanto, la probabilidad es:

$$
P(A) = \frac{\binom{30}{5} \binom{25}{5}}{\binom{55}{10}} \approx 0.2588
$$


**Anotaciones:**

- $\binom{55}{10}$ expresa **todas las configuraciones posibles** para formar un comité de 10 personas a partir de los 55 empleados.
- $\binom{30}{5} \binom{25}{5}$ expresa **todas las configuraciones posibles** que cumplen la condición de 5 hombres y 5 mujeres.
- En este experimento, **todas las configuraciones del comité tienen la misma probabilidad de ocurrir**, lo que valida el uso de la probabilidad clásica.



```{r}
# Valores combinatorios
total <- choose(55, 10)
favorables <- choose(30, 5) * choose(25, 5)

# Crear data frame
datos <- data.frame(
  Tipo = c("Favorables", "Otras"),
  Cantidad = c(favorables, total - favorables)
)

# Visualización
barplot(
  datos$Cantidad,
  names.arg = datos$Tipo,
  col = c("steelblue", "gray80"),
  main = "Probabilidad de formar un comité con 5 hombres y 5 mujeres",
  ylab = "Número de configuraciones",
  las = 2
)
```

#### Probabilidad frecuentista

En muchas situaciones prácticas no es posible aplicar la noción clásica de probabilidad basada en un número finito de **casos igualmente probables**.  
Por ejemplo, al lanzar una **moneda no perfecta**, la probabilidad de obtener *cara* puede no ser igual a $\frac{1}{2}$, ya que los dos resultados posibles no tienen la misma probabilidad de ocurrencia.

En este tipo de situaciones resulta más adecuado utilizar la **teoría frecuentista de la probabilidad**, propuesta por **Von Mises**.



La idea central es la siguiente:

> Si un experimento aleatorio se repite un número grande de veces, aunque los resultados individuales sean irregulares, el **comportamiento global** muestra una **regularidad estadística**.

Por ejemplo, si se lanza una moneda $n$ veces (por ejemplo, $n = 100$), al finalizar el experimento se puede estimar la probabilidad de obtener *cara* como:

- el **número de veces** que apareció *cara*, dividido entre
- el **número total de lanzamientos**.


##### Definición de probabilidad frecuentista

Supóngase que se realiza $n$ veces un experimento aleatorio $E$ y sea $A$ un evento cualquiera.  
Denotemos por $n(A)$ el número de veces que ocurre el evento $A$ en las $n$ repeticiones del experimento.

La **probabilidad frecuentista** del evento $A$ se define como:

$$
P(A) = \frac{n(A)}{n}
\tag{1}
$$

Diremos que $P(A)$ es la probabilidad del evento $A$ en el experimento $E$.

::: {.callout-note icon=false}
## Observación
La frecuencia relativa $\frac{n(A)}{n}$ tiende a **estabilizarse** cuando el número de repeticiones $n$ es suficientemente grande.
:::


**Ejemplo 3: Lanzamiento de un dado**

Consideremos el experimento aleatorio $E$ de lanzar un dado y definamos el evento:

$$
A = \{\text{ocurre un número par}\} = \{2,4,6\}
$$

Se lanza el dado **20 veces** y se registra, después de cada lanzamiento, si ocurrió el evento $A$.


```{r}
set.seed(123)

# Número de lanzamientos
n <- 20

# Simulación de lanzamientos del dado
lanzamientos <- sample(1:6, n, replace = TRUE)

# Evento A: número par
evento_A <- lanzamientos %% 2 == 0

# Frecuencia acumulada
n_A <- cumsum(evento_A)
frecuencia_relativa <- n_A / seq_len(n)

# Gráfica
plot(
  frecuencia_relativa,
  type = "o",
  pch = 19,
  ylim = c(0, 1),
  xlab = "Número de lanzamientos",
  ylab = "Frecuencia relativa de A",
  main = "Estabilización de la frecuencia relativa\nEvento A = número par"
)

abline(h = 0.5, col = "red", lty = 2)
```

#### Probabilidad axiomática

En el enfoque **axiomático de la probabilidad** no se especifica una fórmula directa para calcular probabilidades.  
En su lugar, se establecen **reglas fundamentales** que cualquier asignación de probabilidad debe cumplir.

Estas reglas, conocidas como **axiomas de la probabilidad**, fueron formuladas por el matemático ruso **A. N. Kolmogorov** y constituyen la base teórica de toda la probabilidad moderna.

##### Axiomas de Kolmogorov

Sea $A$ un evento cualquiera del espacio muestral $S$:

$$
0 \leq P(A) \leq 1
$$

::: {.callout-note icon=false}
## Observación
La probabilidad de cualquier evento es un número real entre 0 y 1.  

- $P(A) = 0$ indica que el evento es imposible.  
- $P(A) = 1$ indica que el evento es seguro.
:::

$$
P(S) = 1
$$

::: {.callout-note icon=false}
## Observación
La probabilidad del espacio muestral es siempre igual a uno, ya que representa la certeza de que ocurra *algún* resultado del experimento.
:::

$$
P(A \cup B) = P(A) + P(B) \quad \text{cuando } A \cap B = \varnothing
$$

::: {.callout-note icon=false}
## Observación
Si dos eventos no pueden ocurrir simultáneamente (son mutuamente excluyentes), la probabilidad de que ocurra uno u otro es la suma de sus probabilidades.
:::


**Ejemplo 4: Lanzamiento de una moneda**

Consideremos el experimento aleatorio de **lanzar una moneda al aire**.

El espacio muestral es:

$$
S = \{\text{águila}, \text{sol}\}
$$

Definimos la variable aleatoria $X$ como el resultado del lanzamiento de la moneda.  
Los posibles eventos asociados a este experimento son:

$$
X = \{\text{águila}\}, \quad X = \{\text{sol}\}, \quad X = \{\text{águila}, \text{sol}\}
$$

Desde el punto de vista de la **probabilidad clásica**, se asignan probabilidades iguales a cada resultado:

$$
P(X=\text{águila}) = P(X=\text{sol}) = \frac{1}{2} \tag{2}
$$

**Anotación:**  
En la ecuación (2) se verifica el **axioma 1**, ya que las probabilidades asignadas pertenecen al intervalo $[0,1]$.

Además,

$$
P(X=\text{águila} \cup X=\text{sol}) = \frac{1}{2} + \frac{1}{2} = 1 = P(S) \tag{3}
$$

**Anotación:**  
La ecuación (3) confirma el **axioma 2**, pues la probabilidad del espacio muestral es igual a uno.

```{r grafica_moneda_basica, fig.align='center', fig.width=6, fig.height=4}
library(ggplot2)

# 1. Definir los datos del espacio muestral y sus probabilidades
df_moneda <- data.frame(
  Resultado = c("Águila", "Sol"),
  Probabilidad = c(0.5, 0.5)
)

# 2. Crear el gráfico de barras
ggplot(df_moneda, aes(x = Resultado, y = Probabilidad, fill = Resultado)) +
  geom_bar(stat = "identity", color = "black", width = 0.6, alpha = 0.8) +
  # Añadir etiquetas de texto con la probabilidad
  geom_text(aes(label = Probabilidad), vjust = -0.5, fontface = "bold", size = 5) +
  # Configuración de colores
  scale_fill_manual(values = c("Águila" = "gold3", "Sol" = "gray70")) +
  # Estética y títulos
  theme_minimal() +
  labs(
    title = "Distribución de Probabilidad: Lanzamiento de Moneda",
    subtitle = "Cumplimiento de Axiomas: P(S) = 0.5 + 0.5 = 1",
    x = "Resultado (Variable Aleatoria X)",
    y = "Probabilidad P(X = x)"
  ) +
  # Ajustar límites del eje Y para ver bien las etiquetas
  scale_y_continuous(limits = c(0, 0.6), breaks = seq(0, 1, 0.1)) +
  theme(
    plot.title = element_text(face = "bold", hjust = 0.5),
    plot.subtitle = element_text(hjust = 0.5),
    legend.position = "none"
  )
```


#### Reglas de probabilidad derivadas de los axiomas

A partir de los axiomas básicos de la probabilidad, se pueden deducir varias reglas que facilitan el cálculo de probabilidades en situaciones más complejas. A continuación se presentan algunas de las más importantes.

::: {.callout-note icon=false}
## Observaciones

- **Regla del complemento**  
  Si $A$ es un evento, la probabilidad de que **no ocurra** se define como:
  
  $$
  P(A^c) = 1 - P(A)
  $$

- **Evento imposible**  
  La probabilidad del conjunto vacío es:
  
  $$
  P(\varnothing) = 0
  $$

- **Regla de la unión de dos eventos**  
  Para dos eventos $A$ y $B$:
  
  $$
  P(A \cup B) = P(A) + P(B) - P(A \cap B),
  \quad \text{cuando } A \cap B \neq \varnothing
  $$

- **Regla de la unión de tres eventos**  
  Para tres eventos $A$, $B$ y $C$:
  
  $$
  P(A \cup B \cup C) =
  P(A) + P(B) + P(C)
  - P(A \cap B) - P(A \cap C) - P(B \cap C)
  + P(A \cap B \cap C)
  $$
:::


Retomemos el ejemplo de una empresa que cuenta con un archivo que registra **todos los reclamos de garantía realizados por los clientes durante un año**.

Se desea calcular:

> **¿Cuál es la probabilidad de que se presenten reclamos por fallas de tipo mayor o serio?**


**Anotaciones**

Definimos los siguientes eventos:

- $A$: Evento que denota reclamos por **fallas de tipo serio**  
- $B$: Evento que denota reclamos por **fallas de tipo mayor**

De acuerdo con la información proporcionada en la **Tabla 8**, columna de **frecuencia relativa**, se tiene que:

$$
P(A) = 0.11, \quad P(B) = 0.06
$$

Además, se asume que los eventos **no se traslapan**, es decir:

$$
P(A \cap B) = 0
$$


**Cálculo de la probabilidad**

Aplicando la regla de la unión de dos eventos:

$$
P(A \cup B) = P(A) + P(B)
$$

$$
P(A \cup B) = 0.11 + 0.06 = 0.17
$$

**Interpretación:**  
La probabilidad de que un reclamo corresponda a una falla de tipo **mayor o serio** es de **0.17**, es decir, **17%**.


```{r}
# Crear tabla de probabilidades
probabilidades <- data.frame(
  Tipo = c("Falla seria", "Falla mayor"),
  Probabilidad = c(0.11, 0.06)
)

# Visualización con gráfico de barras
barplot(
  probabilidades$Probabilidad,
  names.arg = probabilidades$Tipo,
  ylim = c(0, 0.15),
  col = c("steelblue", "tomato"),
  main = "Probabilidad de reclamos por tipo de falla",
  ylab = "Probabilidad"
)

# Agregar etiquetas numéricas
text(
  x = c(0.7, 1.9),
  y = probabilidades$Probabilidad,
  labels = probabilidades$Probabilidad,
  pos = 3
)
```

::: {.callout-note icon=false}
## Ejercicios propuestos

1. Una urna contiene 8 bolas rojas y 12 azules. Se extrae una bola al azar.
   Calcule, usando la probabilidad clásica, la probabilidad de obtener una
   bola roja.
2. En 500 lanzamientos de una moneda se observaron 268 águilas. Estime, con
   el enfoque frecuentista, la probabilidad de obtener águila en esa moneda.
3. Sean $A$ y $B$ dos eventos con $P(A) = 0.4$, $P(B) = 0.5$ y
   $P(A \cap B) = 0.2$. Verifique que $P(A)$ y $P(B)$ satisfacen el primer
   axioma de Kolmogorov y calcule $P(A \cup B)$ y $P(A^c)$.
:::

## Probabilidad condicional e independencia de eventos

### Probabilidad condicional

La **probabilidad condicional** estudia la probabilidad de que ocurra un evento dentro de un experimento aleatorio **cuando ya se cuenta con información parcial** sobre dicho experimento.  
Esta información previa reduce el conjunto de resultados posibles y, en consecuencia, modifica las probabilidades.

A continuación se presenta un ejemplo clásico que ilustra la idea fundamental de la probabilidad condicional.


**Ejemplo 1: Lanzamiento de dos dados**

Se lanzan **dos dados de seis caras**, uno después del otro (de manera consecutiva).

::: {.callout-note icon=false}
## Observación
Se sabe que **en el primer dado apareció la cara 3**.
:::

La pregunta que se desea responder es:

> **¿Cuál es la probabilidad de que la suma de las caras sea igual a 8, dado que en el primer dado se obtuvo un 3?**


Como ya se conoce el resultado del primer dado, solo son posibles los siguientes resultados del experimento:

$$
S = \{(3,1), (3,2), (3,3), (3,4), (3,5), (3,6)\}
$$

Cada par ordenado $(3,x)$ representa el evento en el que:
- el **primer dado** muestra la cara 3,
- el **segundo dado** muestra la cara $x$.

Todos estos resultados tienen **la misma probabilidad de ocurrir**, ya que el segundo dado sigue siendo aleatorio.

Como el espacio muestral original tenía 36 resultados posibles, cada uno de los resultados del espacio reducido tiene probabilidad:

$$
P = \frac{1}{6}
$$


*Evento de interés*

La suma de las caras sea igual a 8.

Dentro del espacio muestral reducido, el único resultado que cumple esta condición es:

$$
(3,5)
$$

Por lo tanto,

$$
P(\text{suma = 8} \mid \text{primer dado = 3}) = \frac{1}{6}
$$

Esto resume la idea central de la probabilidad condicional: **la probabilidad se calcula con base en un espacio muestral reducido**.


#### Definición formal de probabilidad condicional

Sean $A$ y $B$ dos eventos tales que $P(B) > 0$.  
La probabilidad condicional del evento $A$ dado que ha ocurrido $B$, denotada por $P(A \mid B)$, se define como:

$$
P(A \mid B) = \frac{P(A \cap B)}{P(B)} \tag{4}
$$



**Definición de eventos en el ejemplo**

- **A**: La suma de las caras de los dos dados es igual a 8.  
- **B**: En el primer dado aparece la cara 3.

Entonces:

- $A \cap B$: La suma es 8 **y** el primer dado es 3.


**Espacio muestral completo**

El experimento de lanzar dos dados de forma consecutiva tiene 36 resultados posibles:

$$
\{(1,1), (1,2), \dots, (6,6)\}
$$

Los resultados favorables para cada evento son:

$$
A = \{(2,6), (3,5), (4,4), (5,3), (6,2)\}
$$

$$
B = \{(3,1), (3,2), (3,3), (3,4), (3,5), (3,6)\}
$$

La intersección es:

$$
A \cap B = \{(3,5)\}
$$


**Cálculo de las probabilidades**

$$
P(B) = \frac{6}{36}
$$

El numerador es 6 porque existen seis resultados donde el primer dado es 3.

$$
P(A \cap B) = \frac{1}{36}
$$

El numerador es 1 porque solo en un resultado se cumple que el primer dado es 3 y la suma es 8.

Sustituyendo en la ecuación (4):

$$
P(A \mid B) = \frac{1/36}{6/36} = \frac{1}{6}
$$


### Regla de la multiplicación

En esta sección se estudia una regla fundamental de la probabilidad que permite calcular la probabilidad de un evento cuya expresión tiene la forma:

$$
A_1 \cap A_2 \cap A_3 \cap \cdots \cap A_n
$$

Es decir, el evento en el que **ocurren todos los eventos $A_1, A_2, \ldots, A_n$**.

Cuando los eventos son **dependientes**, la probabilidad de esta intersección puede expresarse en términos de **probabilidades condicionales**.  
La ecuación resultante recibe el nombre de **regla de la multiplicación de probabilidades**.


**Regla general**

Sean $A_1, A_2, A_3, \ldots, A_n$ eventos dependientes. Entonces, la probabilidad de que todos ocurran es:

$$
P(A_1 \cap A_2 \cap \cdots \cap A_n)
=
P(A_1)\,P(A_2 \mid A_1)\,P(A_3 \mid A_1 \cap A_2)\cdots
P(A_n \mid A_1 \cap A_2 \cap \cdots \cap A_{n-1})
$$


**Ejemplo 1: rifa con extracción sin reemplazo**

Suponga que en el trabajo se realiza una rifa.  
Una persona extrae boletos **sin reemplazo** de una urna que contiene **50 boletos numerados**.

Lucila participa en la rifa y posee el boleto con **denominación 20**.  
El boleto ganador es aquel que se obtiene en la **tercera extracción**.

**Pregunta:**  
> ¿Cuál es la probabilidad de que Lucila gane la rifa?


*Definición de eventos*

Se definen los siguientes eventos:

- $L_i$: evento en el que el boleto obtenido en la *i*-ésima extracción **no tiene** denominación 20.
- $L_i^c$: evento en el que el boleto obtenido en la *i*-ésima extracción **sí tiene** denominación 20.


*Evento de interés*

El evento que representa que Lucila gane la rifa es:

$$
P(L_1 \cap L_2 \cap L_3^c)
$$

Esto significa:
- En la **primera extracción** no sale el boleto 20.
- En la **segunda extracción** no sale el boleto 20.
- En la **tercera extracción** sí sale el boleto 20.


*Aplicación de la regla de la multiplicación*

Usando la regla de la multiplicación de probabilidades:

$$
P(L_1 \cap L_2 \cap L_3^c)
=
P(L_1)\,P(L_2 \mid L_1)\,P(L_3^c \mid L_1 \cap L_2)
\tag{5}
$$


**Primera extracción**

Hay 49 boletos distintos de 20 de un total de 50, por lo que:

$$
P(L_1) = \frac{49}{50}
$$

**Segunda extracción**

Dado que ya se extrajo un boleto distinto de 20, quedan:
- 48 boletos distintos de 20
- 49 boletos en total

Por lo tanto:

$$
P(L_2 \mid L_1) = \frac{48}{49}
$$


**Tercera extracción**

Interesa que salga el boleto con denominación 20.  
Queda un solo boleto con ese número entre 48 boletos restantes:

$$
P(L_3^c \mid L_1 \cap L_2) = \frac{1}{48}
$$




Sustituyendo en (5):

$$
P(L_1 \cap L_2 \cap L_3^c)
=
\frac{49}{50}\cdot\frac{48}{49}\cdot\frac{1}{48}
=
\frac{1}{50}
=
0.02
$$

**Conclusión:**  
Lucila tiene una probabilidad de **0.02 (2%)** de ganar la rifa.


### Eventos independientes

En el apartado anterior se analizó que la probabilidad de ocurrencia de un evento $A$ puede verse afectada por el conocimiento previo de otro evento, digamos $B$. En ese caso, se trabaja con la probabilidad condicional $P(A \mid B)$.

Sin embargo, existen situaciones en las que la ocurrencia de un evento $B$ **no modifica** la probabilidad de ocurrencia de otro evento $A$. Es decir, la probabilidad de que ocurra $A$ dado que ocurrió $B$ coincide con la probabilidad original de $A$:

$$
P(A \mid B) = P(A)
\tag{6}
$$

Cuando esto sucede, se dice que los eventos $A$ y $B$ son **eventos independientes**.

A partir de la definición de probabilidad condicional,

$$
P(A \mid B) = \frac{P(A \cap B)}{P(B)},
$$

si $P(A \mid B) = P(A)$, entonces se obtiene la relación:

$$
P(A \cap B) = P(A)P(B)
\tag{7}
$$

Dos eventos $A$ y $B$ serán independientes **si y solo si** se cumple la igualdad (7).

**Nota.**  
Si los eventos $A$ y $B$ no satisfacen la relación (7), se dice que son **eventos dependientes**.


**Ejemplo 1: Lanzamiento de dos monedas**

Dos monedas se lanzan de manera simultánea al aire.

- Sea $E$ el evento en el que **la primera moneda cae sol**.
- Sea $F$ el evento en el que **la segunda moneda cae águila**.

Se desea determinar si los eventos $E$ y $F$ son independientes.

*Espacio muestral*

El espacio muestral del experimento es:

$$
S = \{(a,a), (a,c), (c,a), (c,c)\}
$$

donde:
- $a$: cae águila  
- $c$: cae sol  

**Nota.**  
Todos los resultados posibles tienen la misma probabilidad de ocurrencia, es decir, cada uno ocurre con probabilidad $1/4$.

*Probabilidades de los eventos*

El evento intersección $E \cap F$ corresponde al resultado $(c,a)$, que es la única forma en que la primera moneda cae sol y la segunda cae águila. Por lo tanto:

$$
P(E \cap F) = \frac{1}{4}
$$

El evento $E = \{(c,a), (c,c)\}$, por lo que:

$$
P(E) = \frac{2}{4} = \frac{1}{2}
$$

De manera similar, el evento $F = \{(c,a), (a,a)\}$, y su probabilidad es:

$$
P(F) = \frac{2}{4} = \frac{1}{2}
$$

Finalmente, se verifica que:

$$
P(E \cap F) = \frac{1}{4} = \frac{1}{2} \cdot \frac{1}{2} = P(E)P(F)
$$

Por lo tanto, los eventos $E$ y $F$ son **independientes**.

::: {.callout-note icon=false}
## Ejercicios propuestos

1. En una baraja de 52 cartas se extraen dos cartas sin reemplazo. Calcule
   la probabilidad de que ambas sean ases. Calcule también la probabilidad
   de que la segunda carta sea un as, dado que la primera lo fue.
2. Sean $A$ y $B$ eventos con $P(A) = 0.3$, $P(B) = 0.4$ y
   $P(A \cup B) = 0.58$. Determine si $A$ y $B$ son independientes.
3. Se lanzan tres monedas equilibradas. Defina los eventos $A$: "la primera
   moneda cae águila" y $B$: "se obtienen exactamente dos águilas en
   total". ¿Son $A$ y $B$ independientes?
:::

## Probabilidad de un evento de interés en términos de probabilidades condicionales
### Probabilidad total
La regla de la probabilidad total es un resultado fundamental que permite calcular la probabilidad de un evento de interés $B$, descomponiéndolo a través de una **partición** del espacio muestral $S$.


Para aplicar este teorema, primero debemos definir una partición del espacio muestral. Se dice que los eventos $A_1, A_2, \dots, A_k$ forman una partición de $S$ si:
1. Son **mutuamente excluyentes** ($A_i \cap A_j = \varnothing$ para $i \neq j$).
2. Su unión conforma todo el espacio muestral ($\cup_{i=1}^k A_i = S$).



Si estos eventos tienen probabilidades no nulas, la probabilidad de cualquier evento $B$ en $S$ se calcula como la suma de las probabilidades de las intersecciones de $B$ con cada elemento de la partición:
$$P(B) = \sum_{i=1}^{k} P(B \cap A_i) = \sum_{i=1}^{k} P(B|A_i)P(A_i)$$


**Ejemplo 1: Consultorio médico SOLCA**
En la empresa SOLCA, se desea saber la probabilidad de que un empleado elegido al azar padezca obesidad (evento $B$). La población se divide en dos eventos excluyentes que particionan el espacio muestral por género: **Hombres ($H$)** y **Mujeres ($M$)**.

**Datos:**
* Total de empleados: $N = 150$ (90 hombres y 60 mujeres).
* $P(H) = \frac{90}{150}$, $P(M) = \frac{60}{150}$.
* Obesidad en hombres: 50 padecen $\implies P(B|H) = \frac{50}{90}$.
* Obesidad en mujeres: 25 padecen $\implies P(B|M) = \frac{25}{60}$.

**Cálculo:**
$$P(B) = P(B|H)P(H) + P(B|M)P(M)$$
$$P(B) = \left(\frac{50}{90}\right)\left(\frac{90}{150}\right) + \left(\frac{25}{60}\right)\left(\frac{60}{150}\right) = \frac{50}{150} + \frac{25}{150} = \frac{75}{150} = 0.5$$


**Ejemplo 2: Alumnos fumadores**
En un curso, el 70% son mujeres ($M^c$) y el 30% son hombres ($M$). El 10% de las mujeres fuman ($F|M^c$) y el 20% de los hombres fuman ($F|M$).

**Cálculo en R:**
Un diagrama de árbol es ideal para visualizar estas ramificaciones de probabilidad.

```{r ejemplo_fumadores}
# Definición de probabilidades
p_mujer <- 0.70
p_hombre <- 0.30
p_fuma_dado_mujer <- 0.10
p_fuma_dado_hombre <- 0.20

# Teorema de Probabilidad Total
p_total_fumador <- (p_fuma_dado_hombre * p_hombre) + (p_fuma_dado_mujer * p_mujer)
print(paste("El porcentaje total de fumadores es:", p_total_fumador * 100, "%"))
```


**Ejemplo 3: El experimento de las cajas**
Tenemos dos cajas con bolas de colores:
* **Caja 1 ($C_1$):** 3 rojas ($R$), 7 negras ($N$). Total = 10.
* **Caja 2 ($C_2$):** 6 rojas ($R$), 6 negras ($N$). Total = 12.

Se elige una caja al azar ($P(C_1) = P(C_2) = 0.5$). ¿Cuál es la probabilidad de extraer una bola roja?



**Sustitución en la fórmula:**
$$P(R) = P(R|C_1)P(C_1) + P(R|C_2)P(C_2)$$
$$P(R|C_1) = \frac{3}{10}, \quad P(R|C_2) = \frac{6}{12} = \frac{1}{2}$$

**Resultado:**
$$P(R) = \left(\frac{3}{10} \cdot \frac{1}{2}\right) + \left(\frac{1}{2} \cdot \frac{1}{2}\right) = \frac{3}{20} + \frac{1}{4} = \frac{3 + 5}{20} = \frac{8}{20} = 0.4$$

Al seleccionar una caja y elegir una bola, la probabilidad de que esta sea de color rojo es de **0.4 (40%)**.

### Teorema de Bayes

El Teorema de Bayes es una extensión de la probabilidad condicional que permite "invertir" las probabilidades. Es decir, nos permite calcular la probabilidad de que haya ocurrido una causa específica $A_i$, dado que ya hemos observado un efecto o evento $B$. 

Si los eventos $A_1, A_2, \dots, A_n$ forman una partición del espacio muestral $S$ (son mutuamente excluyentes y su unión es $S$), entonces para cualquier evento $B$ tal que $P(B) > 0$:

$$P(A_j | B) = \frac{P(B | A_j) P(A_j)}{\sum_{i=1}^{n} P(B | A_i) P(A_i)}$$

**Ejemplo 1: Obesidad por Género**
Aplicando el teorema de Bayes al caso de estudio anterior (donde se busca la probabilidad de ser mujer dado que se padece obesidad):

$$P(\text{Mujer} | B) = \frac{P(B | \text{Mujer}) P(\text{Mujer})}{P(B | \text{Mujer}) P(\text{Mujer}) + P(B | \text{Hombre}) P(\text{Hombre})}$$

Sustituyendo los valores:
$$P(\text{Mujer} | B) = \frac{0.15 \cdot 0.60}{0.50} = 0.3$$

**Conclusión:** La probabilidad de que un individuo elegido al azar sea mujer, dado que tiene obesidad, es de 0.3.


**Ejemplo 2: Producción de Máquinas**
En una fábrica hay dos máquinas, $A$ y $B$. La máquina $A$ realiza el 60% de la producción total y la $B$ el 40%. La máquina $A$ produce un 3% de material defectuoso y la $B$ un 5%. Si se encuentra un material defectuoso, ¿cuál es la probabilidad de que provenga de la máquina $B$?

**Definición de eventos:**
* $A$: El material proviene de la máquina $A$. ($P(A) = 0.60$)
* $B$: El material proviene de la máquina $B$. ($P(B) = 0.40$)
* $C$: El material es defectuoso. ($P(C|A) = 0.03, P(C|B) = 0.05$)

**Cálculo:**
Lo que se busca es $P(B|C)$:
$$P(B|C) = \frac{P(C|B)P(B)}{P(C|A)P(A) + P(C|B)P(B)}$$

$$P(B|C) = \frac{0.05 \cdot 0.40}{(0.03 \cdot 0.60) + (0.05 \cdot 0.40)} = \frac{0.02}{0.018 + 0.02} = \frac{0.02}{0.038} \approx 0.5263$$

**Conclusión:** Existe un 52.63% de probabilidad de que el material defectuoso provenga de la máquina $B$.


**Ejemplo 3: Prueba de Tuberculosis**
En una campaña de salud, se aplica una prueba de tuberculina. Se sabe:
* Acierto en enfermos (Sensibilidad): 96% ($P(B|A) = 0.96$)
* Error en sanos (Falsos positivos): 5% ($P(B|A^c) = 0.05$)
* Prevalencia de la enfermedad: 0.1% ($P(A) = 0.001$)

**a) Probabilidad de estar realmente enfermo si la prueba es positiva**
$$P(A|B) = \frac{P(B|A)P(A)}{P(B|A)P(A) + P(B|A^c)P(A^c)}$$
$$P(A|B) = \frac{0.96 \cdot 0.001}{(0.96 \cdot 0.001) + (0.05 \cdot 0.999)} \approx 0.0188$$

**Interpretación:** La probabilidad de estar enfermo tras un resultado positivo es de solo 1.9%. Esto ocurre porque la enfermedad es muy rara (baja prevalencia), lo que hace que los falsos positivos superen a los verdaderos positivos.

**b) Probabilidad de estar sano si la prueba es negativa**
$$P(A^c|B^c) = \frac{P(B^c|A^c)P(A^c)}{P(B^c)}$$
Donde $P(B^c|A^c) = 1 - 0.05 = 0.95$ y $P(B^c) = 1 - P(B)$.
$$P(A^c|B^c) = \frac{0.95 \cdot 0.999}{1 - 0.05091} \approx 1$$

**Conclusión:** La prueba es extremadamente confiable para descartar la enfermedad (resultados negativos), pero poco confiable para confirmarla (resultados positivos) sin una segunda prueba.


Podemos visualizar este proceso de decisión mediante un diagrama de árbol de probabilidades:

```{r bayes_tree}
# Ejemplo didáctico de la estructura del Teorema de Bayes
# Árbol de decisión simple para la prueba de Tuberculosis
cat("Probabilidad Total de Positivo P(B):", (0.96 * 0.001) + (0.05 * 0.999))
```

::: {.callout-note icon=false}
## Ejercicios propuestos

1. Una empresa recibe componentes de tres proveedores: el 50% del proveedor
   $P_1$, el 30% del proveedor $P_2$ y el 20% del proveedor $P_3$. Las
   proporciones de piezas defectuosas son 2%, 5% y 4%, respectivamente.
   a) ¿Cuál es la probabilidad de que una pieza elegida al azar sea
   defectuosa? b) Si una pieza resulta defectuosa, ¿cuál es la probabilidad
   de que provenga del proveedor $P_2$?
2. Una prueba diagnóstica tiene sensibilidad del 90% y especificidad del
   95%. Si la prevalencia de la enfermedad en la población es del 2%,
   calcule la probabilidad de que una persona con resultado positivo
   realmente tenga la enfermedad.
3. En una caja hay 4 monedas legítimas y 1 moneda cargada que cae águila
   con probabilidad 0.8. Se elige una moneda al azar y se lanza dos veces,
   obteniéndose águila en ambas ocasiones. ¿Cuál es la probabilidad de que
   la moneda elegida sea la cargada?
:::

## Material complementario: métodos y aplicaciones

Esta sección complementa la teoría anterior con material adicional tomado de las
diapositivas del curso: las leyes que rigen las operaciones de conjuntos, los
métodos clásicos para asignar probabilidades y dos aplicaciones célebres del
Teorema de Bayes. Todas las figuras se generan con código en lugar de
reutilizar las imágenes originales de las diapositivas.

### Leyes de operaciones de conjuntos

Dados tres sucesos $A$, $B$ y $C$ de un espacio muestral $S$, se cumplen las
siguientes propiedades:

$$\text{Conmutativa:} \quad A \cup B = B \cup A, \qquad A \cap B = B \cap A$$
$$\text{Asociativa:} \quad A \cup (B \cup C) = (A \cup B) \cup C, \qquad A \cap (B \cap C) = (A \cap B) \cap C$$
$$\text{Distributiva:} \quad A \cup (B \cap C) = (A \cup B) \cap (A \cup C), \qquad A \cap (B \cup C) = (A \cap B) \cup (A \cap C)$$
$$\text{Leyes de De Morgan:} \quad \overline{A \cup B} = \overline{A} \cap \overline{B}, \qquad \overline{A \cap B} = \overline{A} \cup \overline{B}$$

A continuación se recrea, mediante código, un diagrama de Venn para ilustrar la
unión y la intersección de dos eventos $A$ y $B$ dentro del espacio muestral $S$:

```{r, fig.align='center', fig.width=6, fig.height=5}
#| label: fig-venn
#| fig-cap: "Diagrama de Venn generado por código: eventos A y B en el espacio muestral S"
library(ggplot2)

circulo <- function(cx, cy, r, n = 200) {
  t <- seq(0, 2 * pi, length.out = n)
  data.frame(x = cx + r * cos(t), y = cy + r * sin(t))
}

cA <- circulo(-0.6, 0, 1.4)
cB <- circulo(0.6, 0, 1.4)

ggplot() +
  geom_polygon(data = cA, aes(x, y), fill = "#006341", alpha = 0.35, color = "#004D31", linewidth = 0.8) +
  geom_polygon(data = cB, aes(x, y), fill = "#C8962E", alpha = 0.35, color = "#8a6a1f", linewidth = 0.8) +
  annotate("text", x = -1.1, y = 0, label = "A", size = 6, fontface = "bold") +
  annotate("text", x = 1.1, y = 0, label = "B", size = 6, fontface = "bold") +
  annotate("text", x = 0, y = 0, label = expression(A ~ "∩" ~ B), size = 4.5) +
  annotate("rect", xmin = -2.3, xmax = 2.3, ymin = -1.9, ymax = 1.9, alpha = 0, color = "black") +
  annotate("text", x = -2.0, y = 1.65, label = "S", size = 6, fontface = "bold") +
  coord_equal() +
  theme_void()
```

### Métodos para asignar probabilidad

Existen tres métodos clásicos para asignar una probabilidad a un evento:

1. **Método clásico (Laplace):** supone resultados igualmente probables, $P(A) = N(A)/N$.
2. **Método de la frecuencia relativa (Von Mises, 1931):** $P(A) = \lim_{n \to \infty} n_A/n$, la proporción de veces que ocurre $A$ al repetir el experimento.
3. **Método subjetivo:** asigna un valor numérico al grado de creencia sobre la ocurrencia de un resultado (por ejemplo, la probabilidad de que un equipo gane su próximo partido).

**Ejemplo — la paradoja del cumpleaños.** Bajo el método clásico, la probabilidad
de que en un grupo de $r$ personas al menos dos compartan cumpleaños es
$P(\overline{A}) = 1 - \dfrac{365 \times 364 \times \cdots \times (365 - r + 1)}{365^r}$.
En vez de reutilizar la imagen de la diapositiva, esta probabilidad se calcula y
grafica directamente con código para distintos tamaños de grupo:

```{r, fig.align='center', fig.width=7, fig.height=4.5}
#| label: fig-cumpleanos
#| fig-cap: "Probabilidad de coincidencia de cumpleaños según el tamaño del grupo"
r <- 1:60
prob_sin_coincidencia <- sapply(r, function(n) prod((365 - 0:(n - 1)) / 365))
prob_coincidencia <- 1 - prob_sin_coincidencia

df_cumple <- data.frame(r = r, probabilidad = prob_coincidencia)

ggplot(df_cumple, aes(x = r, y = probabilidad)) +
  geom_line(color = "#006341", linewidth = 1) +
  geom_point(data = df_cumple[df_cumple$r == 25, ], color = "#C8962E", size = 3) +
  geom_hline(yintercept = 0.5, linetype = "dashed", color = "grey50") +
  labs(
    title = "Paradoja del cumpleaños",
    subtitle = "Probabilidad de que al menos dos personas compartan cumpleaños",
    x = "Número de personas en el grupo (r)",
    y = "P(al menos una coincidencia)"
  ) +
  theme_minimal()

cat("Con r = 25 personas, P(al menos una coincidencia) =",
    round(prob_coincidencia[25], 3), "\n")
```

Con apenas 23 personas la probabilidad de coincidencia ya supera el 50%, un
resultado contraintuitivo característico de este método clásico de asignación
de probabilidades.

### Aplicaciones del Teorema de Bayes

**Pruebas diagnósticas.** Si una persona porta el virus $V$, un análisis de
sangre lo detecta el 99% de las veces (sensibilidad), pero también produce un
3% de falsos positivos en personas sanas. Si solo 5 de cada 1000 personas
tienen el virus, la probabilidad de que alguien con resultado positivo ($S$)
realmente tenga el virus es:

$$P(V \mid S) = \frac{P(S \mid V) P(V)}{P(S \mid V)P(V) + P(S \mid \overline{V})P(\overline{V})} = \frac{0.99 \times 0.005}{0.99 \times 0.005 + 0.03 \times 0.995} \approx 0.142$$

Es decir, aun con una prueba muy sensible, solo el 14.2% de quienes dan
positivo están realmente enfermos, porque la prevalencia de la enfermedad es
muy baja. Esto se puede verificar simulando una población de un millón de
personas:

```{r virus_bayes}
set.seed(123)
n <- 1e6
tiene_virus <- runif(n) < 0.005
positivo <- ifelse(tiene_virus, runif(n) < 0.99, runif(n) < 0.03)

p_v_dado_s <- sum(tiene_virus & positivo) / sum(positivo)
cat("P(V | S) estimado por simulación:", round(p_v_dado_s, 3), "\n")
cat("P(V | S) teórico:", round(0.99 * 0.005 / (0.99 * 0.005 + 0.03 * 0.995), 3), "\n")
```

**El problema de Monty Hall.** En un concurso hay tres puertas; detrás de una
hay un coche y detrás de las otras dos, cabras. El concursante elige una
puerta, el presentador (que conoce el contenido) abre otra puerta distinta
mostrando una cabra, y le ofrece cambiar su elección. La intuición sugiere que
no importa cambiar, pero el Teorema de Bayes muestra que cambiar duplica la
probabilidad de ganar. En vez de mostrar el enunciado como imagen, se simula
el juego miles de veces para comparar ambas estrategias:

```{r, fig.align='center', fig.width=6, fig.height=4.5}
#| label: fig-montyhall
#| fig-cap: "Simulación de Monte Carlo: probabilidad de ganar al cambiar vs. mantener la elección"
set.seed(2024)
muestrear <- function(x, ...) if (length(x) == 1) x else sample(x, ...)

simular_monty_hall <- function(n, cambiar) {
  ganadas <- 0
  for (i in 1:n) {
    puertas <- 1:3
    premio <- sample(puertas, 1)
    eleccion <- sample(puertas, 1)
    abre <- muestrear(puertas[puertas != premio & puertas != eleccion], 1)
    if (cambiar) {
      eleccion_final <- muestrear(puertas[puertas != eleccion & puertas != abre], 1)
    } else {
      eleccion_final <- eleccion
    }
    if (eleccion_final == premio) ganadas <- ganadas + 1
  }
  ganadas / n
}

n_sim <- 10000
resultados <- data.frame(
  estrategia = c("Mantener", "Cambiar"),
  probabilidad = c(simular_monty_hall(n_sim, FALSE), simular_monty_hall(n_sim, TRUE))
)

ggplot(resultados, aes(x = estrategia, y = probabilidad, fill = estrategia)) +
  geom_col(width = 0.5) +
  geom_text(aes(label = round(probabilidad, 3)), vjust = -0.5, fontface = "bold") +
  scale_fill_manual(values = c("Mantener" = "#C8962E", "Cambiar" = "#006341")) +
  coord_cartesian(ylim = c(0, 0.8)) +
  labs(title = "Monty Hall: ¿cambiar o mantener la elección?",
       x = NULL, y = "Probabilidad de ganar (estimada por simulación)") +
  theme_minimal() +
  theme(legend.position = "none")
```

La simulación confirma la teoría: la probabilidad de ganar es de
aproximadamente $1/3$ si se mantiene la elección original y de
aproximadamente $2/3$ si se cambia, ya que al abrir una puerta con una cabra
el presentador aporta información adicional sobre la ubicación del premio.

## Ejemplos adicionales de probabilidad {#sec-ejemplos-probabilidad}
::: {.content-visible when-format="html"}
[📖 Sergio Nava Muñoz]{.fuente-badge .fuente-sergio}
:::


::: {.callout-tip icon=false}
## Fuente: Notas del curso (Prof. Sergio Nava Muñoz)

Los ejemplos de esta sección provienen de las presentaciones de clase
del Dr. Sergio Nava Muñoz. Su enfoque combina intuición geométrica y
razonamiento combinatorio para fijar los conceptos de probabilidad.
:::

### El juego del Melate

**Problema.** En el juego del Melate se seleccionan 6 números de un
conjunto $\{1, 2, 3, \ldots, 44\}$. ¿Cuántos resultados posibles existen?
¿Cuál es la probabilidad de acertar los 6 números ganadores?

**Solución.** El número de formas de elegir 6 de 44 sin importar el
orden es:
$$\binom{44}{6} = \frac{44!}{6!\,38!} = 7{,}059{,}052.$$

La probabilidad de acertar el premio mayor es:
$$P(\text{acertar los 6}) = \frac{1}{7{,}059{,}052} \approx 1.4 \times 10^{-7}.$$

```{r melate, message=FALSE}
n <- 44; k <- 6
total <- choose(n, k)
cat("Resultados posibles en Melate:", format(total, big.mark=","), "\n")
cat("P(premio mayor) =", round(1/total, 10), "\n")
```

### El problema del cumpleaños

**Problema.** En un grupo de $r = 25$ personas, ¿cuál es la probabilidad
de que al menos dos compartan el mismo día de cumpleaños? Suponga que
todos los días del año son igualmente probables.

**Solución.** Sea $A$ = "ninguna coincidencia". Entonces:
$$P(A) = \frac{365}{365} \cdot \frac{364}{365} \cdots \frac{365-r+1}{365}
       = \frac{365!/(365-r)!}{365^r}.$$

Y la probabilidad de que sí haya coincidencia es
$P(\bar{A}) = 1 - P(A)$.

```{r cumpleanos, fig.align='center', fig.width=6, fig.height=4}
prob_coincidencia <- function(r) {
  p_no_coinc <- prod(seq(365, 365 - r + 1) / 365)
  1 - p_no_coinc
}

r_vals <- 1:60
probs  <- sapply(r_vals, prob_coincidencia)
r25    <- prob_coincidencia(25)

cat("P(coincidencia | r=25) =", round(r25, 4), "\n")
cat("P(coincidencia | r=23) =", round(prob_coincidencia(23), 4),
    " — supera 0.50\n")

df_b <- data.frame(r = r_vals, p = probs)
library(ggplot2)
ggplot(df_b, aes(x = r, y = p)) +
  geom_line(color = "#006341", linewidth = 1.1) +
  geom_hline(yintercept = 0.5, linetype = "dashed", color = "#C8962E") +
  geom_point(data = data.frame(r=25, p=r25), color = "red", size = 3) +
  theme_minimal() +
  labs(title = "Problema del cumpleaños",
       subtitle = paste0("Con r=25 personas, P(coincidencia) ≈ ",
                         round(r25, 3)),
       x = "Número de personas (r)", y = "P(al menos una coincidencia)")
```

::: {.callout-note icon=false}
## Contradicción con la intuición

Con solo 23 personas la probabilidad de coincidencia ya supera el 50%.
Este resultado sorpresivo se debe a que el número de *pares posibles*
crece cuadráticamente: con $r$ personas hay $\binom{r}{2}$
pares. Con 23 personas ya existen $\binom{23}{2} = 253$ pares.
:::

### El juego de los dados: ¿conviene jugar?

**Reglas.** Elige un número del 1 al 6; se lanzan 3 dados. Si tu número
aparece 1, 2 o 3 veces, ganas \$1. Si no aparece ninguna vez, pierdes \$1.
¿Conviene jugar?

**Solución.** Sea $X$ = número de veces que aparece tu número. Entonces
$X \sim \text{Bin}(3, 1/6)$.

```{r juego-dados}
p_exito  <- 1/6
n_dados  <- 3

# P(X=0): pierdes
p_pierdes <- dbinom(0, n_dados, p_exito)
# P(X>=1): ganas
p_ganas   <- 1 - p_pierdes

ganancia_esp <- p_ganas * 1 + p_pierdes * (-1)

cat("P(no aparece, pierdes) =", round(p_pierdes, 4), "\n")
cat("P(aparece >= 1, ganas) =", round(p_ganas, 4), "\n")
cat("Ganancia esperada      =", round(ganancia_esp, 4),
    "pesos por ronda\n")
cat("Conviene jugar:", ifelse(ganancia_esp > 0, "SÍ", "NO"), "\n")
```

::: {.callout-note icon=false}
## Interpretación

La ganancia esperada es positiva ($\approx \$0.42$ por ronda), por lo que
a largo plazo *sí conviene jugar*. Este resultado es un ejemplo de cómo
el cálculo probabilístico contradice la intuición: muchos creen que con
3 dados hay mayor riesgo de no sacar el número, pero el juego está a
favor del participante.
:::

### Ejemplo: Probabilidad condicional — Osteoporosis

En una muestra de 1 000 individuos con osteoporosis, 760 son mujeres.
Se sabe que entre las mujeres el 25% fuma, y entre los hombres el 33%.

```{r osteoporosis}
P_M  <- 0.76          # P(Mujer)
P_H  <- 0.24          # P(Hombre) = 1 - P(M)
P_F_M <- 0.25         # P(Fuma | Mujer)
P_F_H <- 1/3          # P(Fuma | Hombre)

# Probabilidad total de fumadores
P_F <- P_F_M * P_M + P_F_H * P_H
# Bayes: P(H | F)
P_H_F <- (P_F_H * P_H) / P_F

cat("P(Fuma)            =", round(P_F, 4), "\n")
cat("P(Hombre | Fuma)   =", round(P_H_F, 4), "\n")
cat("P(Mujer  | Fuma)   =", round(1 - P_H_F, 4), "\n")
```

**Interpretación.** Aunque los hombres son minoría en esta población,
entre los fumadores representan una proporción mayor de lo esperado:
el teorema de Bayes actualiza la probabilidad inicial de 24% a
`r round((1/3 * 0.24)/((1/4)*0.76 + (1/3)*0.24)*100, 1)`% al
condicionar en el evento "es fumador".


## Resumen del capítulo

- **Conteo:** principio básico del conteo ($n_1 \times n_2 \times \cdots \times n_k$),
  permutaciones ($n!$) y combinaciones ($\binom{n}{k} = \frac{n!}{(n-k)!\,k!}$).
- **Espacio muestral y eventos:** $S$ contiene todos los resultados posibles;
  un evento es cualquier subconjunto de $S$. Las operaciones básicas son
  unión, intersección y complemento.
- **Tres formas de definir la probabilidad:** clásica ($P(A) = m/n$, casos
  igualmente probables), frecuentista ($P(A) = n(A)/n$ cuando $n$ es grande)
  y axiomática (los tres axiomas de Kolmogorov, de los que se derivan todas
  las reglas operativas).
- **Probabilidad condicional:** $P(A \mid B) = \dfrac{P(A \cap B)}{P(B)}$,
  válida cuando $P(B) > 0$. Da lugar a la regla de la multiplicación
  $P(A_1 \cap \cdots \cap A_n) = P(A_1)P(A_2\mid A_1)\cdots
  P(A_n \mid A_1 \cap \cdots \cap A_{n-1})$.
- **Independencia:** $A$ y $B$ son independientes si y solo si
  $P(A \cap B) = P(A)P(B)$.
- **Probabilidad total:** si $A_1, \dots, A_k$ particionan $S$, entonces
  $P(B) = \sum_{i=1}^{k} P(B \mid A_i)P(A_i)$.
- **Teorema de Bayes:** permite "invertir" probabilidades condicionales,
  $P(A_j \mid B) = \dfrac{P(B \mid A_j)P(A_j)}{\sum_i P(B \mid A_i)P(A_i)}$,
  y es la base de la interpretación de pruebas diagnósticas.

