# IntroducciĆ³n a la EstadĆ­stica y Probabilidad {#cap-intro}

## EstadĆ­stica Descriptiva {#sec-descriptiva}

La **estadĆ­stica descriptiva** resume y describe un conjunto de datos sin ir
mĆ”s allĆ” de lo observado [@wackerly2008].

### Medidas de LocalizaciĆ³n

**Media aritmĆ©tica** de la muestra $x_1, x_2, \ldots, x_n$:

$$\bar{x} = \frac{1}{n} \sum_{i=1}^{n} x_i$$

**Mediana**: valor que divide los datos ordenados en dos mitades iguales.

$$\tilde{x} = \begin{cases} x_{(n+1)/2} & n \text{ impar} \\ \dfrac{x_{(n/2)} + x_{(n/2+1)}}{2} & n \text{ par} \end{cases}$$

**Moda**: valor (o valores) que aparece con mayor frecuencia.

```{r}
#| label: medidas-localizacion

x <- c(12, 15, 14, 10, 18, 22, 14, 16, 19, 13, 14, 20, 17, 11, 15)

# Media
mean(x)

# Mediana
median(x)

# Moda (R base no tiene funciĆ³n directa)
tab <- table(x)
as.numeric(names(tab[tab == max(tab)]))
```

### Medidas de DispersiĆ³n

**Varianza muestral**:

$$s^2 = \frac{1}{n-1} \sum_{i=1}^{n}(x_i - \bar{x})^2$$

**DesviaciĆ³n estĆ”ndar**: $s = \sqrt{s^2}$

**Rango**: $R = x_{(n)} - x_{(1)}$

**Rango intercuartĆ­lico**: $RIC = Q_3 - Q_1$

**Coeficiente de variaciĆ³n**: $CV = \dfrac{s}{\bar{x}} \times 100\%$

```{r}
#| label: medidas-dispersion

var(x)           # varianza muestral
sd(x)            # desviaciĆ³n estĆ”ndar
diff(range(x))   # rango
IQR(x)           # rango intercuartĆ­lico
sd(x)/mean(x)*100  # CV en %
quantile(x)      # cuartiles
```

### Medidas de Forma

**AsimetrĆ­a** (skewness):

$$g_1 = \frac{m_3}{s^3}, \qquad m_3 = \frac{1}{n}\sum(x_i-\bar{x})^3$$

- $g_1 > 0$: cola a la derecha (asimetrĆ­a positiva)
- $g_1 < 0$: cola a la izquierda (asimetrĆ­a negativa)
- $g_1 = 0$: distribuciĆ³n simĆ©trica

**Curtosis** (kurtosis en exceso):

$$g_2 = \frac{m_4}{s^4} - 3, \qquad m_4 = \frac{1}{n}\sum(x_i-\bar{x})^4$$

- $g_2 > 0$: leptocĆŗrtica (colas pesadas)
- $g_2 < 0$: platicĆŗrtica (colas ligeras)
- $g_2 = 0$: mesocĆŗrtica (normal)

```{r}
#| label: medidas-forma

# AsimetrĆ­a manual
m3 <- mean((x - mean(x))^3)
g1 <- m3 / sd(x)^3
cat("AsimetrĆ­a g1 =", round(g1, 4), "\n")

# Curtosis en exceso
m4 <- mean((x - mean(x))^4)
g2 <- m4 / sd(x)^4 - 3
cat("Curtosis  g2 =", round(g2, 4), "\n")
```

### Representaciones GrĆ”ficas

```{r}
#| label: fig-graficas-descriptivas
#| fig-cap: "Representaciones grĆ”ficas bĆ”sicas"
#| fig-width: 10
#| fig-height: 8

set.seed(42)
datos <- c(x, rnorm(35, mean(x), sd(x)))

par(mfrow = c(2, 2))

# Histograma
hist(datos, breaks = 12, col = "#4472C4", border = "white",
     main = "Histograma", xlab = "Valor", ylab = "Frecuencia",
     freq = TRUE)
abline(v = mean(datos),   col = "red",    lwd = 2, lty = 2)
abline(v = median(datos), col = "green4", lwd = 2, lty = 3)
legend("topright", c("Media", "Mediana"),
       col = c("red", "green4"), lty = 2:3, lwd = 2, cex = 0.8)

# Boxplot
boxplot(datos, col = "#4472C4", main = "Diagrama de Caja",
        ylab = "Valor", horizontal = FALSE)

# Diagrama de puntos (dotplot)
stripchart(datos, method = "jitter", pch = 16,
           col = adjustcolor("#4472C4", 0.5),
           main = "Diagrama de Puntos", xlab = "Valor")
abline(v = mean(datos), col = "red", lwd = 2, lty = 2)

# QQ-Plot (normalidad)
qqnorm(datos, pch = 16, col = "#4472C4",
       main = "GrĆ”fica QQ-Normal")
qqline(datos, col = "red", lwd = 2)

par(mfrow = c(1, 1))
```

**Resumen completo** con `summary()`:

```{r}
#| label: summary

summary(datos)
```

::: {.callout-note icon=false}
## Ejercicio 1.1

Dado el conjunto: $\{3, 7, 5, 13, 20, 23, 39, 23, 40, 23, 14, 12, 56, 23, 29\}$

a) Calcula media, mediana y moda.
b) Calcula varianza, desviaciĆ³n estĆ”ndar y RIC.
c) ĀæLa distribuciĆ³n es simĆ©trica, asimĆ©trica positiva o negativa?
d) Haz el histograma y boxplot con R base.
:::

---

## IntroducciĆ³n a la Probabilidad {#sec-prob-intro}

Existen tres enfoques para definir la probabilidad:

| Enfoque | DefiniciĆ³n |
|---------|-----------|
| **ClĆ”sico** | $P(A) = \frac{\text{casos favorables}}{\text{casos posibles}}$ (equiprobabilidad) |
| **Frecuentista** | $P(A) = \lim_{n\to\infty} \frac{n_A}{n}$ |
| **Subjetivo** | Grado de creencia basado en evidencia disponible |

```{r}
#| label: prob-frecuentista

# VerificaciĆ³n frecuentista: lanzar una moneda
set.seed(1)
n      <- 10000
moneda <- sample(c("Cara", "Sello"), n, replace = TRUE)

# Probabilidad empĆ­rica de Cara
cumsum(moneda == "Cara") / seq_along(moneda) |>
  tail(1)  # ā 0.5
```

---

## Espacio Muestral y Eventos {#sec-espacio}

::: {.callout-important}
## DefiniciĆ³n

El **espacio muestral** $\Omega$ es el conjunto de todos los resultados posibles
de un experimento aleatorio. Un **evento** $A$ es cualquier subconjunto $A \subseteq \Omega$.
:::

### Operaciones con eventos

| OperaciĆ³n | SĆ­mbolo | DescripciĆ³n |
|-----------|---------|-------------|
| UniĆ³n | $A \cup B$ | Ocurre $A$ **o** $B$ |
| IntersecciĆ³n | $A \cap B$ | Ocurren $A$ **y** $B$ |
| Complemento | $A^c$ | **No** ocurre $A$ |
| Diferencia | $A \setminus B$ | $A$ pero no $B$ |

```{r}
#| label: operaciones-conjuntos

# Simular dos dados y aplicar operaciones de conjuntos
set.seed(42)
n  <- 100000
d1 <- sample(1:6, n, replace = TRUE)
d2 <- sample(1:6, n, replace = TRUE)

A <- d1 + d2 == 7   # suma = 7
B <- d1 == 6        # primer dado = 6

cat("P(A)         =", round(mean(A), 4), "  (teĆ³rico:", round(6/36, 4), ")\n")
cat("P(B)         =", round(mean(B), 4), "  (teĆ³rico:", round(1/6, 4), ")\n")
cat("P(A ā© B)     =", round(mean(A & B), 4), "  (teĆ³rico:", round(1/36, 4), ")\n")
cat("P(A āŖ B)     =", round(mean(A | B), 4), "\n")
cat("P(A āŖ B) teĆ³ =", round(6/36 + 1/6 - 1/36, 4), "\n")
```

**Probabilidad condicional**:

$$P(A \mid B) = \frac{P(A \cap B)}{P(B)}, \quad P(B) > 0$$

```{r}
#| label: prob-condicional

# P(suma=7 | primer dado=3)
idx <- d1 == 3
cat("P(suma=7 | d1=3) =", round(mean((d1+d2)[idx] == 7), 4),
    "  (teĆ³rico:", round(1/6, 4), ")\n")
```

---

## Axiomas de Probabilidad {#sec-axiomas}

::: {.callout-important}
## Axiomas de Kolmogorov

Sea $(\Omega, \mathcal{F}, P)$ un espacio de probabilidad. La funciĆ³n $P$ satisface:

1. $P(A) \geq 0$ para todo $A \in \mathcal{F}$
2. $P(\Omega) = 1$
3. Si $A_1, A_2, \ldots$ son mutuamente excluyentes: $P\!\left(\bigcup_{i} A_i\right) = \sum_i P(A_i)$
:::

### Propiedades derivadas

$$P(A^c) = 1 - P(A)$$
$$P(\emptyset) = 0$$
$$P(A \cup B) = P(A) + P(B) - P(A \cap B)$$

### Ley de la probabilidad total

Si $\{B_1,\ldots,B_k\}$ es una particiĆ³n de $\Omega$ con $P(B_i)>0$:

$$P(A) = \sum_{i=1}^k P(A \mid B_i)\, P(B_i)$$

```{r}
#| label: ley-total

# Ejemplo: mĆ”quinas de producciĆ³n
P_M1 <- 0.60; P_def_M1 <- 0.02
P_M2 <- 0.40; P_def_M2 <- 0.05

P_def <- P_M1*P_def_M1 + P_M2*P_def_M2
cat("P(defectuoso) =", P_def, "\n")

# Bayes: P(M1 | defectuoso)
P_M1_def <- (P_def_M1 * P_M1) / P_def
cat("P(M1 | defecto) =", round(P_M1_def, 4), "\n")
```

---

## AnĆ”lisis Combinatorio {#sec-combinatorio}

| Concepto | FĆ³rmula | R |
|----------|---------|---|
| Factorial $n!$ | $n! = n(n-1)\cdots 1$ | `factorial(n)` |
| Permutaciones $P(n,r)$ | $\dfrac{n!}{(n-r)!}$ | `factorial(n)/factorial(n-r)` |
| Combinaciones $\binom{n}{r}$ | $\dfrac{n!}{r!(n-r)!}$ | `choose(n,r)` |
| Perm. con repeticiĆ³n | $n^r$ | `n^r` |

```{r}
#| label: combinatoria

# Permutaciones P(10, 3)
factorial(10) / factorial(10 - 3)

# Combinaciones C(52, 5): manos de pĆ³ker
choose(52, 5)

# Coeficiente multinomial: n! / (n1! * n2! * ... * nk!)
multinom <- function(n, grupos) factorial(n) / prod(factorial(grupos))
multinom(10, c(3, 3, 4))  # dividir 10 en grupos de 3, 3, 4

# TriĆ”ngulo de Pascal
pascal <- function(n) {
  m <- matrix(0L, n, n)
  m[1, 1] <- 1L
  for (i in 2:n) {
    m[i, 1] <- 1L
    for (j in 2:i) m[i, j] <- m[i-1, j-1] + m[i-1, j]
  }
  m[1:n, 1:n]
}
pascal(6)
```

::: {.callout-note icon=false}
## Ejercicio 1.2

a) ĀæDe cuĆ”ntas formas se pueden ordenar 5 personas en una fila?
b) ĀæDe cuĆ”ntas formas se pueden elegir 3 representantes de un grupo de 12?
c) ĀæCuĆ”ntas palabras distintas (con o sin significado) se pueden formar con las
   letras de "ESTADĆSTICA"?
:::
